ACORDAO-COMPLETO-2462600

ACÓRDÃO 1157/2021 ATA 17/2021 - PLENÁRIO

VISTOS, relatados e discutidos estes autos de representações subscritas pela Deputada Federal Gleisi Hoffmann, Presidente do Partido dos Trabalhadores, pelos Deputados Federais Paulo Pimenta e Paulo Teixeira, e pelo Ministério Público junto ao TCU, 
ACORDAM os Ministros do Tribunal de Contas da União, reunidos em sessão do Plenário, diante das razões expostas pelo relator, em:
9.1. não conhecer das presentes representações, por não estarem satisfeitos os requisitos de admissibilidade previstos nos arts. 235, caput, e 237 do Regimento Interno deste Tribunal;
9.2. enviar cópia deste acórdão aos representantes e à Petrobras;
9.3. Encerrar o presente processo, nos termos do art. 169, inciso V, do Regimento Interno do TCU.

Representação acerca de possíveis irregularidades e violações aos princípios da administração pública perpetradas pela companhia.

Petróleo Brasileiro S.A..

3. Interessados/Responsáveis: não há.

13.1. Ministros presentes: Ana Arraes (Presidente), Walton Alencar Rodrigues (Relator), Benjamin Zymler, Augusto Nardes, Raimundo Carreiro e Jorge Oliveira.
13.2. Ministros-Substitutos convocados: Augusto Sherman Cavalcanti, Marcos Bemquerer Costa e André Luís de Carvalho.
13.3. Ministro-Substituto presente: Weder de Oliveira.

WALTON ALENCAR RODRIGUES

Adoto, como Relatório, a instrução da unidade técnica (peças 34-36) :
	Cuida-se de representação subscrita pela Deputada Federal Gleisi Hoffmann, Presidente do Partido dos Trabalhadores, e pelos Deputados Federais Paulo Pimenta e Paulo Teixeira, em que se sustentou a ocorrência de irregularidades por parte da Petróleo Brasileiro S.A. (Petrobras) por ocasião da resilição unilateral dos contratos administrativos celebrados com o escritório de advocacia em que atuava o Sr. Felipe Santa Cruz, presidente do Conselho Federal da Ordem dos Advogados do Brasil (OAB) . Segundo o alegado, essa resilição teria decorrido de retaliação e perseguição política do Presidente da República contra o presidente da autarquia profissional, configurando violação aos princípios da impessoalidade e da moralidade administrativa inscritos no (art. 37, caput, da Constituição Federal) .
2.	O Subprocurador-Geral do Ministério Público junto ao Tribunal de Contas da União Lucas Rocha Furtado também formulou representação, autuada como o TC Processo 026.796/2019-8, versando sobre esses mesmos fatos. Esta Unidade Técnica, considerando que as diligências já formuladas nestes autos seriam suficientes para o esclarecimento dos fatos suscitados pelo Parquet especializado e, ademais, a similitude do pedido e da causa de pedir dos dois feitos, propugnou pela conveniência da sua tramitação conjunta, com o apensamento definitivo do TC Processo 026.796/2019-8 a este TC Processo 027.198/2019-7, o que teve o acolhimento do eminente Ministro-Relator (autos do TC Processo 026.796/2019-8, peças 8, p. 7, e 9 a 11) . A análise que se segue do apenso TC Processo 026.796/2019-8 limita-se à matéria conhecida pelo Ministro-Relator ao ensejo do exame de admissibilidade.
HISTÓRICO
3.	A primeira instrução formulada nestes autos, à vista do atendimento dos requisitos de admissibilidade previstos no Regimento Interno do Tribunal e na Resolução-TCU 259/2014, propugnou pelo conhecimento da representação, "especificamente no que se refere ao ato de rescisão contratual efetuado no âmbito da Petrobras", e pelo indeferimento da medida cautelar requerida para assegurar a continuidade dos contratos (peça 6) . Propôs também fosse autorizada a realização de diligência, a fim de que fossem encaminhados ao Tribunal os elementos necessários à instrução do feito.
4.	Os elementos agregados aos autos, analisados em nova instrução (peça 19) , revelaram a existência de dois contratos firmados ou em vigência nos últimos cinco anos entre a Petrobras e o escritório Stamato, Santa Cruz e Saboya Advogados, posteriormente com a razão social alterada para Santa Cruz Scaletsky Advogados, cujo quadro social era integrado pelo Sr. Felipe de Santa Cruz Oliveira Scaletsky (peça 15, p. 2) .
5.	O primeiro ajuste (Contrato n. 6000.0083939.13.2 - SAP n. 4600407072) foi firmado em 24/5/2013, tendo como objeto a prestação de serviços jurídicos de ajuizamento e acompanhamento de ação rescisória que pretendia desconstituir decisão transitada em julgado proferida no âmbito de ação civil coletiva que tramitou junto ao Tribunal Regional do Trabalho da 1ª Região. Em razão da resilição unilateral empreendida pela Petrobras, notificada extrajudicialmente ao escritório em 6/8/2019, esse contrato está encerrado (peça 15, p. 2-3) .
6.	O outro ajuste (Contrato n. 6000.0091779.14.2 - SAP n. 4600444383) , celebrado em 26/6/2014, tinha por objeto a prestação de serviços jurídicos de ajuizamento e acompanhamento de três ações que pretendiam rescindir decisões transitadas em julgado proferidas em processos que tramitaram junto aos Tribunais Regionais do Trabalho da 3ª, 9ª e 12ª Região, assim como do acompanhamento do mandado de segurança impetrado contra decisão proferida na execução da ação civil coletiva que ensejou a celebração do Contrato n. 6000.0083939.13.2. Da mesma forma, em face da resilição unilateral levada a efeito pela Petrobras, esse contrato está encerrado (peça 15, p. 3) .
7.	Entendeu-se ainda na instrução anterior (peça 19) que não teriam sido cabalmente esclarecidos pela Petrobras três dos aspectos que haviam ensejado a solicitação de informações ou documentos à estatal.
8.	O primeiro deles dizia respeito à exposição dos motivos que respaldaram a decisão da Petrobras de proceder à rescisão unilateral dos Contratos n. 6000.0083939.13.2 e 6000.0091779.14.2 (objeto da letra "b" do Ofício 0324/2019-TCU/SeinfraPetróleo - peça 10) . Consignou-se naquela instrução que na resposta da estatal não foi feita qualquer referência, previamente à decisão de extinguir antecipadamente os contratos, a uma "exposição dos motivos" que fundamentaram técnica e juridicamente a resilição unilateral das avenças, razão pela qual não restou esclarecido se não foram formalmente produzidos tais elementos ou se, eventualmente, por alguma razão, eles existem, mas não foram juntados à manifestação apresentada pela Petrobras em resposta ao Ofício 0324/2019-TCU/SeinfraPetróleo (peça 19, p. 3) . Acentuou-se ainda naquela instrução que, à vista dos elementos probatórios acostados aos autos, os únicos instrumentos em que se teria enunciado alguma manifestação no âmbito da Petrobras acerca da apreciação técnica e jurídica e tomada de decisão com respeito aos Contratos 6000.0083939.13.2 e 6000.0091779.14.2 foram o próprio arrazoado então apresentado ao TCU em resposta ao quesito "b" do Ofício 0324/2019-TCU/SeinfraPetróleo (peça 15, p. 4-14) e as razões de fato e de direito apontadas na ata de reunião entre gerentes do Jurídico da Petrobras em que se deliberou pela resilição das avenças (peça 15, p. 130-131) .
9.	Por essa razão, propôs-se na instrução anterior que fosse esclarecido pela Petrobras se, previamente à reunião do dia 5/8/2019 em que se deliberou pela resilição unilateral dos Contratos 6000.0083939.13.2 e 6000.0091779.14.2 (peça 15, p. 130-131) , foi formulada alguma manifestação formal expondo os motivos que deram ensejo a decisão de extinguir antecipadamente essas avenças (peça 19, p. 3) .
10.	O segundo ponto que não restou esclarecido pela Petrobras dizia respeito ao que se requerera na letra "c" do Ofício 0324/2019-TCU/SeinfraPetróleo (peça 10) , ou seja, as cópias dos pareceres técnicos e jurídicos e das manifestações das instâncias competentes que teriam respaldado a decisão de se proceder à resilição dos Contratos 6000.0083939.13.2 e 6000.0091779.14.2 (peça 19, p. 3) . 
11.	A esse respeito, consignou-se na instrução anterior que a Petrobras cingiu-se a informar o seguinte (peça 15, p. 14) : 
Em 05/08/2019, após o transcurso de verificações e avaliações preparatórias das áreas internas, realizou-se reunião para analisar conclusivamente a situação dos Contratos n°s 6000.0083939.13.2 e 6000.0091779.14.2, bem com a viabilidade de suas resilições, conforme consignado em ata (Anexo c.1) . 
Nesses termos, entendeu-se "que a exposição excessiva de contratos, em fins diversos dos objetos contratados, não tutela a imagem e nome empresariais da Petrobras", o que segue a linha do exposto no anterior item "b". 
Assim, sob o aspecto legal e contratual, chegou-se a um consenso pelas resilições unilaterais dos contratos, procedimentalizadas em 06/08/2019.
12.	Em face desse quadro, a instrução anterior observou que, embora a Petrobras tenha feito alusão a "verificações e avaliações preparatórias das áreas internas", não foi mencionado na sua resposta, tampouco foi apresentado ao Tribunal, qualquer elemento (decisão ou parecer técnico e jurídico) elaborado previamente à reunião em que se deliberou pela resilição dos contratos (peça 19, p. 4) . A ata dessa reunião realizada em 5/8/2019 registrou apenas que os servidores do quadro jurídico da Petrobras "realizaram a análise jurídica, sob o aspecto legal e contratual, da resilição unilateral dos contratos", sem indicar nenhum instrumento prévio, ou mesmo produzido ao ensejo da reunião, oriundo de qualquer instância da estatal, em que se tenha materializado a análise e deliberação atinente à matéria (peça 19, p. 4) . 
13.	Portanto, com vistas a se evitar que dúvidas atinentes a questões de fato pudessem ensejar incompreensões ou mesmo levar a equívocos na formação do juízo do TCU acerca da matéria em exame, propôs-se, na instrução anterior, fosse solicitado à Petrobras melhor esclarecer ou complementar as informações apresentadas na sua primeira resposta.				
14.	Finalmente, a resposta da Petrobras suscitou dúvidas a respeito da ocorrência, anteriormente ao mês de junho de 2019, de planejamento da resilição dos contratos (letra 'e" do Ofício 0324/2019-TCU/SeinfraPetróleo - peça 10) .
15.	A instrução anterior reportou-se à resposta da Petrobras em relação a esse ponto, que foi do teor seguinte (peça 15, p. 15) :
Conforme relação de correios em apenso (Anexo e.1) , em 10/05/2019, a Petrobras já tinha aventado a possibilidade de se optar pela resilição das avenças em tela, o que importaria em esclarecimentos sobre os valores devidos até aquele momento e a quais títulos, considerando as fases processuais das controvérsias. 
Nesses termos, levantou-se informações pretéritas sobre a previsão de gastos, ficando consignado, conforme correio de 24/07/2019, a necessidade de se buscar dados acerca da "situação no caso de rescisão antecipada (considerando as disposições contratuais e possíveis interpretações) ."
Dessa forma, resta demonstrado que, antes mesmo de junho de 2019, já havia se iniciado uma avaliação sobre eventual resilição contratual, especialmente no que tange aos saldos a pagar nessa hipótese.
16.	Numa primeira apreciação desse quadro, esta Unidade Técnica considerou que os e-mails apresentados pela Petrobras para instruir a sua manifestação impediram a precisa apreensão da dinâmica temporal dos fatos, em razão de fatores tais como "uso de formatos diversos; ausência de ordenação cronológica, por efeito do arrastamento de anexos de mensagens anteriores; utilização frequente de siglas para referir ao emissor ou receptor das mensagens; etc." (peça, 19, p. 6) . Além disso, não foram esclarecidos o contexto em que foram emitidos tais e-mails e as motivações subjacentes ao seu conteúdo, o que ensejaria riscos de avaliações imprecisas por parte do Tribunal. 
17.	Dessa forma, a fim de se evitar que imprecisões na análise do conjunto probatório pudessem acarretar, eventualmente, prejuízos à esfera jurídica da Petrobras ou de seus gestores, propôs-se na instrução anterior que a estatal complementasse as informações que apresentou relativamente às medidas adotadas no planejamento da resilição dos contratos (peça, 19, p. 6) .
18.	Acolhido o encaminhamento proposto (peças 19, p. 7-8, e 20) , procedeu-se à realização de nova diligência junto à Petrobras, a fim de que, no prazo de 15 (quinze) dias, fossem apresentados ao Tribunal as seguintes informações e/ou documentos (peça 21) :
a) 	se, previamente à reunião do dia 05/08/2019 em que se deliberou pela resilição unilateral dos Contratos 6000.0083939.13.2 e 6000.0091779.14.2 (peça 15, p. 130-131) , foi produzida, no âmbito daquela estatal, alguma manifestação formal expondo os motivos que deram ensejo a decisão de extinguir antecipadamente essas avenças (em caso positivo, encaminhar ao TCU a manifestação) ;
b)	 se foi elaborado, no âmbito daquela estatal, algum parecer técnico ou jurídico precedendo a decisão pela resilição unilateral dos Contratos 6000.0083939.13.2 e 6000.0091779.14.2 (em caso positivo, encaminhar ao TCU os pareceres. Em caso negativo, justificar a ausência de emissão de tais pareceres prévios) ;
c)	 quais foram as instâncias administrativas que realizaram as "verificações e avaliações preparatórias" que precederam a reunião em que se analisou conclusivamente e se decidiu acerca dos Contratos 6000.0083939.13.2 e 6000.0091779.14.2, como mencionado na resposta anteriormente apresentada por aquela estatal (peça 15, p. 3) ;
d) 	em que instrumentos formais (deliberações de instâncias ou autoridades administrativas, pareceres, notas técnicas, ou qualquer outro instrumento) se materializaram essas verificações e avaliações preparatórias mencionadas no item 11.1.3 (encaminhar ao TCU esses instrumentos formais eventualmente produzidos) ;
e) 	se a instância decisória a que se refere a reunião realizada no dia 5/8/2019, integrada pelos Gerentes do Jurídico do Trabalho, Sr. Leonan Calderaro Filho, de Gestão de Escritórios Jurídicos, Sr. Marco Aurélio Ferreira Martins, Geral de Matérias do Jurídico, Sr. Hélio Siqueira Junior, e pela Advogada Geral da Petrobras, Sra. Taísa Oliveira Maciel, recebeu alguma orientação, solicitação ou determinação de alguma instância administrativa da Petrobras ou da administração superior do acionista majoritário no sentido da análise da situação dos Contratos 6000.0083939.13.2 e 6000.0091779.14.2 e da verificação da viabilidade jurídica da sua resilição unilateral;
f) 	em caso de resposta afirmativa ao item e, quais teriam sido essas instâncias e os instrumentos em que teria sido enunciada essa eventual orientação, solicitação ou determinação;
g) 	se a análise jurídica, sob o aspecto legal e contratual, da resilição unilateral dos contratos, realizada pela Advogada Geral da Petrobras, pelo Gerente Geral de Matérias do Jurídico, pelo Gerente do Jurídico do Trabalho e pelo Gerente de Gestão de Escritórios Jurídicos, mencionada na ata da reunião do dia 05/08/2019 (peça 15, p. 130) , foi formalizada em algum instrumento (em caso positivo, encaminhar ao TCU esse instrumento) ;
h) 	se são rotineiras no âmbito da Petrobras decisões de resilição unilateral de contratos tomadas por Gerentes da área jurídica, ao amparo do item 3.5.4 da Tabela de Limite de Competências (em caso positivo, apresentar evidências documentais de casos ocorridos nos últimos três anos) ;
i) 	cópia em meio digital da versão da Tabela de Limite de Competências vigente na data de 5/8/2019;
j)	 informar se foi efetuada alguma análise formal dos riscos envolvidos com a exposição dos contratos na mídia (motivação usada na ata de reunião de 5/8/2019) , usando os mecanismos usuais de governança e gestão da companhia, tais como elaboração de matriz de avaliação de riscos, parecer da área de riscos e conformidade e/ou parecer da área de comunicação social da companhia sobre a efetiva magnitude dos riscos à imagem da companhia;
k) 	esclarecimento quanto ao contexto fático transcorrido no âmbito da Petrobras a partir do momento em que se aventou a possibilidade de se optar pela resilição unilateral dos Contratos 6000.0083939.13.2 e 6000.0091779.14.2 e até a data em que se formalizou essa extinção antecipada das avenças, com a indicação da (s) instância (s) administrativa (s) da Petrobras que demandaram ou sugeriram inicialmente essa possibilidade e das instâncias administrativas que se envolveram nas decorrentes discussões e análises atinentes à questão (encaminhar ao TCU as manifestações e instrumentos de comunicação eventualmente produzidos ao longo desse processo de discussões e análises) ;
l) 	relato cronológico dos fatos a que se referem os e-mails encaminhados anteriormente ao Tribunal (peça 15, p. 132-140) , indicando: (i) a data do e-mail; (ii) a unidade administrativa e o respectivo gestor responsável pelo envio do e-mail; (iii) a (s) unidade (s) administrativa (s) e o (s) respectivo (s) gestor (es) destinatário (s) do e-mail; e iv) informações sobre o assunto tratado no e-mail e a sua conexão com o contexto fático, discussões e análises referidos no item a.
19.	Em atendimento à requisição desta Unidade Técnica, vieram aos autos manifestação da Petrobras (peça 23, p. 1-28) , instruída com os elementos incorporados à peça 23, p. 29-212, analisada no tópico subsequente.
EXAME TÉCNICO
20.	O cerne da controvérsia suscitada nos presentes autos diz respeito a alegadas impropriedades que teriam sido praticadas pela Petrobras ao rescindir, sem legítima motivação, contratos celebrados com o escritório de advocacia do qual faria parte o Sr. Felipe Santa Cruz, presidente do Conselho Federal da Ordem dos Advogados do Brasil. A teor do que articulado na representação, essa resilição unilateral dos contratos decorreria de "retaliação e perseguição política, tão somente porque, supostamente, o Presidente da OAB teria desagradado a pessoa do Presidente da República" (peça 1, p. 6) , o que configuraria violação aos princípios da impessoalidade e da moralidade administrativa (art. 37, caput, da Constituição Federal) , aplicáveis à Petrobras por força do art. 31 da Lei 13.303/2016, além de improbidade administrativa (art. 11, caput, e inciso I, da Lei 8.429/1992) , desvio de finalidade e abuso de poder (Lei 4.898/1965) e crime de responsabilidade (art. 7º da Lei 1.079/1950) - peça 1, p. 6-13.
21.	Por igual, no TC Processo 026.796/2019-8, apensado ao presente feito para tramitação e exame conjunto, o Ministério Público que atua no Tribunal de Contas da União requereu fossem apurados esses mesmos atos praticados pela Petrobras, vez que, em sendo verdadeiras as notícias veiculadas na imprensa dando conta de que a resilição unilateral das avenças teria sido motivada "não por interesses legítimos da Petrobras, mas, sim, em atendimento a comando arbitrário do Presidente da República", em razão de divergências políticas do Chefe de Estado com o presidente da autarquia profissional, estaria configurado "desvio de finalidade naquele ato administrativo, com flagrante e grave violação aos princípios administrativos da impessoalidade e da moralidade, previstos expressamente no caput do art. 37 da Constituição" (autos do TC Processo 026.796/2019-8, peça 1, p. 2 - destaque acrescentado) .
22.	A Petrobras refutou tais impugnações, carreando aos autos copioso conjunto probatório com o qual pretendeu demonstrar, em suma, que os dois contratos objeto da resilição unilateral diziam respeito a processos judiciais estratégicos que alcançavam valores elevados, os quais, pela sua relevância, são informados ao público de interesse da Petrobras por via do seu Formulário de Referência. Segundo a estatal, a partir de 2019, passaram a ser veiculadas notícias com tom bastante crítico que apontavam irregularidades nessas avenças, o que teria o condão de prejudicar a imagem daquela estatal. Ademais, vislumbrou-se o risco de que as decisões judiciais já obtidas favoráveis à Petrobras e as decisões ainda a serem proferidas fossem alvo de críticas em razão de fatos alheios à matéria tratada nos processos em que atuava o escritório contratado. Nesse contexto, decidiu-se pela resilição unilateral dos contratos, com amparo na possibilidade prevista em cláusula contratual, o que, ademais, teria respaldo legal e doutrinário (peça 23, p. 2) .
23.	Uma vez resumida a controvérsia, e em atenção ao caráter eminentemente prático do exercício do controle externo, porquanto orientado pelo deslinde da questão trazida à apreciação, passa-se à análise dos elementos de fato e de direito que se afiguram relevantes para a valoração, de um lado, das impugnações suscitadas nas representações e, de outro lado, dos esclarecimentos apresentados pela Petrobras, em ordem a subsidiar a formulação do juízo de mérito do Tribunal.
24.	A nosso ver, a controvérsia suscitada nos autos pode encontrar um adequado equacionamento a partir do enfrentamento de três distintas questões:
i) a possibilidade de cognoscibilidade pelo TCU, em sede do		 exercício do controle externo de ato praticado por entidade da Administração Pública Federal, da eventual conduta do Presidente da República que, como alegado, teria motivado a decisão da Petrobras de efetivar a resilição unilateral dos contratos;
ii) se assentada essa possibilidade, a questão nuclear atinente à comprovação de que a decisão da Petrobras foi praticada com desvio de finalidade, porquanto motivada por essa vislumbrada conduta imprópria do Presidente da República; e 
iii) a juridicidade propriamente dessa resilição unilateral dos contratos.
25.	A primeira questão exsurge, forçosamente, já do fundamento principal articulado nas impugnações suscitadas pelos Deputados Federais e pelo Ministério Público junto ao TCU: a resilição contratual levada a efeito pela Petrobras teria sido motivada por retaliação do Presidente da República, em razão de divergências políticas do Chefe do Poder Executivo da União, controladora da estatal, com o presidente da OAB. É dizer, a verificação do apontado desvio de finalidade a macular o ato praticado pela Petrobras, acarretando violação aos princípios constitucionais da impessoalidade e da moralidade administrativa, demandaria a verificação da existência de alguma iniciativa da parte do Presidente da República no sentido de influenciar a tomada de decisão da estatal.
26.	Ao ensejo do exame de admissibilidade, esta Unidade Técnica propugnou, no que teve a chancela do Ministro-Relator, por que as representações fossem conhecidas "especificamente no que se refere ao ato de rescisão contratual efetuado no âmbito da Petrobras", uma vez que foram observados os requisitos assentados nos arts. 235 e 237, inciso VII, do Regimento Interno deste Tribunal e no art. 103, § 1º, da Resolução-TCU 259/2014 (TC-Processo 027.198/2019-7, peça 6, p. 6; e TC Processo 026.796/2019-8, peça 8, p. 7) . Ressalte-se, portanto, desde logo, que a representação objeto do TC Processo 026.796/2019-8, que versava também sobre outras questões, foi conhecida apenas nessa parte comum ao TC Processo 027.198/2019-7, atinente à resilição unilateral dos contratos encetada pela Petrobras, e é apenas essa parte conhecida que é objeto do exame que se segue nesta instrução.
27.	Essa temática do conhecimento nos processos em que se concretiza a atuação do Estado, especialmente no processo civil, que inspira e, ademais, aplica-se subsidiariamente aos processos do TCU, encontra-se delineada a partir de uma distinção dogmática essencial: aquela existente entre cognitio e judicium.
28.	Há questões discutidas em um processo em que o órgão julgador precisa exercer cognição (cognitio) apenas por serem fundamento para a resolução de outras questões, sem que sobre elas possa proferir qualquer provimento de mérito (judicium) . Nesse caso, diz-se que o órgão julgador é competente apenas para valorar incidentalmente a questão (incidenter tantum) , mas não para decidir em caráter principal sobre o seu mérito (principaliter tantum) . Por outro lado, há questões discutidas no processo que são a própria razão de ser da invocação da prestação jurisdicional do Estado. Em relação a essas questões, o órgão julgador, além de exercer cognitio, precisa necessariamente emitir um provimento de mérito, um judicium, enunciado na parte dispositiva da sua decisão. Há aqui, portanto, uma decisão em caráter principal (principaliter tantum) sobre a questão examinada pelo órgão julgador.
29.	De ordinário, as questões objeto de mera cognitio, e que, portanto, não foram objeto de um provimento de mérito definitivo, não fazem coisa julgada. No nosso direito, esse decisivo construto dogmático está expressamente positivado no art. 504 do Código de Processo Civil, verbis;
Art. 504. Não fazem coisa julgada:
I - os motivos, ainda que importantes para determinar o alcance da parte dispositiva da sentença;
II - a verdade dos fatos, estabelecida como fundamento da sentença.
30.	A sua vez, a teor do art. 503, caput, do nosso Código de Processo Civil, a questão objeto tanto de cognitio quanto de judicium, enunciada na parte dispositiva do provimento jurisdicional, "tem força de lei nos limites da questão principal expressamente decidida". É dizer, a decisão que a proferiu faz coisa julgada.
31.	Um dos motivos determinantes para essa crucial distinção reside no fato de que, em diversos casos submetidos à apreciação do Estado, o órgão julgador tem competência para decidir e proferir um provimento de mérito (judicium) em relação a algumas questões, mas não para proferir um provimento de mérito em relação a outras questões de que depende esse seu julgamento de mérito, que apenas podem ser objeto de cognitio. É por essa razão que, nos casos em que o órgão julgador é competente para também decidir em caráter principal sobre questões conhecidas incidentalmente, o nosso diploma processual estabelece uma exceção ao disposto no seu art. 504, para assentar que, nesses casos, também a questão decidida incidenter tantum faz coisa julgada. É o que dispõe o § 1º do art. 503, com a ressalva enunciadas no §2º, do nosso CPC: 
§ 1º O disposto no caput aplica-se à resolução de questão prejudicial, decidida expressa e incidentemente no processo, se:
I - dessa resolução depender o julgamento do mérito;
II - a seu respeito tiver havido contraditório prévio e efetivo, não se aplicando no caso de revelia;
III - o juízo tiver competência em razão da matéria e da pessoa para resolvê-la como questão principal.
§ 2º A hipótese do § 1º não se aplica se no processo houver restrições probatórias ou limitações à cognição que impeçam o aprofundamento da análise da questão prejudicial.
32.	Assentado esse balizamento jurídico-processual, imperioso é reconhecer que o TCU não tem competência nenhuma para decidir em caráter principal, e, portanto, para proferir qualquer provimento de mérito (judicium) , sobre as imputações articuladas nas representações no sentido de que a vislumbrada conduta ilícita que teria sido praticada pelo Excelentíssimo Senhor Presidente da República configuraria infração à Lei 4.898/1965, revogada posteriormente à autuação das representações pela Lei 13.869/2019, e até mesmo a prática do crime de responsabilidade tipificado no art. 7º, inciso V, da Lei 1.079/1950 (peça 1, p. 10-13) . Por óbvio, apenas os órgãos jurisdicionais competentes para processar e julgar a subsunção de eventual conduta do Presidente da República a essas tipificações legais poderá exercer, além de cognitio, judicium em relação a tal conduta.
33.	Nada obstante, o TCU é inequivocamente competente para decidir sobre a juridicidade de atos praticados por sociedade de economia mista controlada pela União (inciso II c/c inciso I do art. 1° da Lei 8.443/1992) , envolvendo, ademais, agentes públicos expressamente abrangidos na sua jurisdição (inciso I do art. 5° da Lei 8.443/1992) . De conseguinte, no âmbito dessa sua competência e jurisdição, pode o Tribunal exercer cognitio sobre qualquer questão que se afigure relevante para a prolação do seu juízo, ainda que sobre ela o TCU não tenha nenhuma competência para proferir um provimento de mérito (judicium) .
34.	Já se mencionou que a avaliação da procedência do que articulado nas representações em exame depende inexoravelmente da pertinência do argumento no sentido de que a resilição unilateral das avenças por parte da Petrobras teria por causa real a retaliação do Presidente da República, em razão de divergências políticas com o presidente da OAB, um dos advogados vinculados ao escritório celebrante dos contratos. Nesse contexto, embora o Tribunal não possa apreciar a título principal (principaliter tantum) a procedência dessa postulação, proferindo em relação a essa alegada conduta do Presidente da República qualquer juízo de mérito, poderá e, mais ainda, deverá dessa questão conhecer incidenter tantum, em sede de cognitio, porquanto ela se revela imprescindível ao pleno exercício da sua competência na espécie, que, ressalte-se ainda uma vez mais, é dirigido unicamente à verificação da juridicidade da resilição unilateral dos contratos efetivada pela Petrobras.
35.	Superado esse primeiro ponto, pode-se avançar para a questão decisiva atinente à procedência do argumento sustentado nas impugnações dirigidas ao Tribunal dando conta de que o ato de resilição contratual da Petrobras teria sido praticado com desvio de finalidade, com as implicações jurídicas daí decorrentes, porque motivado pela apontada conduta ilegítima que teria sido perpetrada pelo Presidente da República.
36.	O suporte fático da representação examinada nestes autos foi assim descrito, em síntese, na peça inaugural (peça 1, p. 3-6 - mantido o estilo de citação do original) :
Com efeito, no último dia 29 de julho de 2019, o Presidente da República afirmou em entrevista que, caso o presidente da Ordem dos Advogados do Brasil (OAB) , Felipe Santa Cruz, quisesse, ele lhe contaria como seu pai desapareceu durante a ditadura militar. Disse:
"Um dia, se o presidente da OAB [Felipe Santa Cruz] quiser saber como é que o pai dele desapareceu no período militar, eu conto para ele. Ele não vai querer ouvir a verdade. Eu conto para ele."
Mais tarde o Presidente da República afirmou de forma leviana que foi a "própria esquerda" quem mandou matar Santa Cruz:
" (...) o pessoal da AP [Ação Popular] do Rio de Janeiro ficou estupefato" [com a vinda de Fernando Santa Cruz para o Rio de Janeiro, porque a ação poderia comprometer a segurança do grupo.]
"Eles resolveram sumir com o pai do Santa Cruz, essa é a informação que eu tive na época sobre esse episódio. Não foram os militares que mataram ele, não, tá? É muito fácil culpar os militares por tudo o que acontece".
 (...) 
Reagindo às declarações atrozes do Presidente, Felipe Santa Cruz se pronunciou:
Como orgulhoso filho de FERNANDO SANTA CRUZ, quero inicialmente agradecer pelas manifestações de solidariedade que estou recebendo em razão das inqualificáveis declarações do presidente Jair Bolsonaro. O mandatário da República deixa patente seu desconhecimento sobre a diferença entre público e privado, demostrando mais uma vez traços de caráter graves em um governante: a crueldade e a falta de empatia. É de se estranhar tal comportamento em um homem que se diz cristão. Lamentavelmente, temos um presidente que trata a perda de um pai como se fosse assunto corriqueiro - e debocha do assassinato de um jovem aos 26 anos.
Meu pai era da juventude católica de Pernambuco, funcionário público, casado, aluno de Direito. Minha avó acaba de falecer, aos 105 anos, sem saber como o filho foi assassinado. Se o presidente sabe, por "vivência", tanto sobre o presente caso quanto com relação aos de todos os demais "desaparecidos", nossas famílias querem saber. A respeito da defesa das prerrogativas da advocacia brasileira, nossa principal missão, asseguro que permaneceremos irredutíveis na garantia do sigilo da comunicação entre advogado e cliente. Garantia que é do cidadão, e não do advogado. Vale salientar que, no episódio citado na infeliz coletiva presidencial, apenas o celular de seu representante legal foi protegido. Jamais o do autor, sendo essa mais uma notícia falsa a se somar a tantas. O que realmente incomoda Bolsonaro é a defesa que fazemos da advocacia, dos direitos humanos, do meio ambiente, das minorias e de outros temas da cidadania que ele insiste em atacar. Temas que, aliás, sempre estiveram - e sempre estarão - sob a salvaguarda da Ordem do Advogados do Brasil. Por fim, afirmo que o que une nossas gerações, a minha e a do meu pai, é o compromisso inarredável com a democracia, e por ela estamos prontos aos maiores sacrifícios. Goste ou não o presidente.
Nesse mesmo sentido, a Ordem dos Advogados do Brasil emitiu nota de repúdio às declarações do Presidente, no sentido de afirmar que todas as autoridades devem obediência à Constituição Federal, especialmente no tocante aos direitos humanos, políticos, individuais e sociais:
 (...) 
Com efeito, não fossem suficientes as agressões sofridas pelo Presidente da OAB e sua família, por intermédio das declarações desumanas, toscas e reprováveis do Presidente da República, há poucos dias, a Petróleo Brasileiro - PETROBRAS, rescindiu, de forma unilateral, sem maiores explicações (ao que tudo indica por determinação do Presidente Jair Bolsonaro, em retaliação ao episódio por ele mesmo causado) um contrato firmado pela estatal e o escritório de advocacia de Santa Cruz, para o patrocínio de uma complexa causa trabalhista, onde a sociedade de advocacia vinha obtendo êxito, em benefício da Companhia (trata-se de fato público e notório, amplamente divulgado na imprensa nacional) .
37.	A partir dessa narrativa dos fatos, sustentou-se o seguinte na representação em exame (peça 1, p. 7-12 - mantido o estilo de citação do original) :
A rescisão contratual levada a termo pela PETROBRAS ocorreu tão somente pelo fato do Presidente da República ter ficado melindrado com o Presidente da OAB, diante da sua reação e, de resto, de toda a sociedade brasileira, que se indignaram, corretamente, em função das declarações repugnantes do mandatário da Nação.
Assim, tanto o Presidente da Estatal, quanto o Presidente da República, tornam público um recado bastante claro: A atual Administração Pública Direta e Indireta agirá de maneira seletiva, privilegiando, nas contratações e em outras relações jurídicas tão somente as pessoas, físicas e jurídicas, alinhadas com a "política" do Chefe da Nação, numa clara confusão entre o público e o privado.
Trata-se, à toda evidência, de abuso de direito, mal-uso das "prerrogativas" administrativas, que pode ensejar, em face dos representados e de todos quanto atuaram nesse processo espúrio e antidemocrático, a prática de improbidade administrativa, crime de responsabilidade e os delitos de abuso de autoridade e constrangimento ilegal.
São ações mesquinhas, ilegais, inconstitucionais e que devem ser repudiadas pelas Instituições democráticas e com capacidade de resistência diante da quadra de retrocesso e obscurantismo em curso no País.
 (...) 
A decisão ilegal adotada pela Companhia, consistente numa postura vingativa dos agentes políticos em posição de mando atualmente no País, configura grave desvio de finalidade, que pode caracterizar, em tese, ato de improbidade administrativa (violação aos princípios da impessoalidade e moralidade e abuso de poder) e diversos outros delitos, inclusive criminais.
Nesse sentido, afirma o sempre lembrado Hely Lopes: 
"O que o princípio da finalidade veda é a prática de ato administrativo sem interesse público ou conveniência para a Administração, visando unicamente a satisfazer interesses privados, por favoritismo ou perseguição dos agentes governamentais, sob a forma de desvio de finalidade. Esse desvio de conduta dos agentes públicos constitui uma das mais insidiosas modalidades de abuso de poder." (MEIRELLES, Hely Lopes. Direito Administrativo Brasileiro. 26. ed. Paulo: Malheiros, 2001) .
Ou seja, é importante que esse Tribunal de Contas da União passe a monitorar o tratamento dispensado aos contratados da PETROBRAS, a fim de que se possa vislumbrar, nas eventuais ações dos Representados ou pessoas por eles direcionadas, a sua finalidade, que deve ser sempre o interesse público, de modo a não vulnerar o princípio da impessoalidade, dando concreção a eventuais desejos oprobriosos de perseguição ou de vingança, o que parece ter ocorrido. Na verdade, as regras consentâneas ao funcionamento da Administração, na sua relação com servidores ou terceiros (privados) , contidas no art. 37 da Constituição Federal de 1988, vedam qualquer tipo de tiranismo político na regência do serviço público (administração direta e indireta) , estando lá contido o princípio da impessoalidade, que refuta a utilização da máquina pública para satisfação de anseios particulares ou posições antidemocráticas, incompatíveis com o atual estágio da República Federativa do País.
A respeito, Waldo Fazzio Júnior pondera que: 
[...] A impessoalidade decorre diretamente da igualdade, pressuposta a proporcionalidade. Administra-se impessoalmente, tendo em vista a consecução dos objetivos postos na lei. Se todos são iguais perante a lei, todos o são perante a Administração Pública. Nessa linha de consideração, agente público administra para todos, sem privilegiar nem desmerecer ninguém em especial [...] (Improbidade administrativa: doutrina, legislação e jurisprudência. 3 ed. São Paulo: Atlas, 2015, p. 87/88) .
Igualmente, Arnaldo Rizzardo observa que: 
[...] jamais poderão ser móvel da ação governamental as simpatias ou animosidades pessoais, as filiações políticas ou os pendores ideológicos. Não se aceitam as discriminações benéficas ou vingativas, decorrentes de interesses sectários ou de facções e grupos partidários [...] (Ação civil pública e ação de improbidade administrativa. 3ª. ed. Rio de Janeiro: Forense, 2014, p. 456) .
 (...) 
A matéria envolve também a moralidade administrativa, que pelas palavras de Waldo Fazzio Júnior:
"pode ser entendida como a necessária correspondência entre os motivos determinantes da conduta administrativa e suas finalidades concretas. Então, é aferida sob a luz da coerente adequação de meios e fins, vale dizer, considera-se observada pelo fato de não se desviar da finalidade constante da lei, o interesse público, operando por meios legais" (Atos de Improbidade Administrativa: doutrina, legislação e jurisprudência São Paulo: Editora Atlas 2006, p. 14) .
 (...) 
O cancelamento do contrato entre a PETROBRAS e o escritório de advocacia, configura grave desvio de poder, na sua modalidade de abuso de poder, que deve ser combatido por esse Tribunal de Contas da União, de modo a assegurar que os relacionamentos da administração com seus contratantes sejam pautados pela lisura e isonomia no tratamento dispensado.
Na verdade, a realidade aqui apontada indica que o poder está sendo utilizado de forma inadequada e em frontal contrariedade aos princípios albergados pela Administração Pública.
38.	Como se vê o core do fundamento jurídico da impugnação reside no argumento de que, ao praticar o ato de resilição dos contratos com desvio de finalidade, porque não dirigido a atender os interesses da Petrobras, mas o desejo de retaliação e perseguição política do Presidente da República, a estatal teria violado dois dos princípios regentes da Administração inscritos no art. 37 da Constituição Federal: o princípio da impessoalidade e o princípio da moralidade.
39.	Desde logo, assente-se a plena submissão dos atos praticados por entidades públicas da Administração Indireta constituídas sob a forma de sociedade de economia mista, como é o caso da Petrobrás, aos princípios insculpidos nesse preceito constitucional. Não bastara o entendimento pacífico da doutrina e dos órgãos judiciais e de controle externo acerca do âmbito de incidência do art. 37 da Constituição Federal, o art. 31 da Lei 13.303/2016, positivando essa orientação prevalecente desde a edição da Carta de 1988,  estabelece que os "contratos celebrados por empresas públicas e sociedades de economia mista" devem "observar os princípios da impessoalidade, da moralidade, da igualdade, da publicidade, da eficiência, da probidade administrativa, da economicidade, do desenvolvimento nacional sustentável, da vinculação ao instrumento convocatório, da obtenção de competitividade e do julgamento objetivo".
40.	Apenas à guisa de contextualização do topos jurídico que se revela determinante para o deslinde da questão discutida no feito, e em ordem a subsidiar o seu mais acurado exame pelo TCU, afigura-se pertinente uma sucinta referência a alguns aspectos conceituais implicados no tema do desvio de finalidade. 
41.	Como é sabido, o tratamento doutrinário e normativo do desvio de finalidade teve início com a formulação da chamada teoria do desvio de poder, construto inicialmente jurisprudencial do Conselho de Estado francês, que viabilizou o escrutínio da finalidade perseguida com a prática de um ato administrativo a partir da ótica decisiva do interesse público. Desenvolvimentos subsequentes aportaram ao enfrentamento do tema novas dimensões e abordagens, tais como a teoria dos motivos determinantes, a noção de conceito jurídico indeterminado e, nas ordens constitucionais dos países conformados como um Estado Democrático de Direito, o paradigma da constitucionalização dos princípios.
42.	A partir da construção jurisprudencial do Conselho de Estado francês, entendeu-se que o desvio de poder manifesta-se pela discrepância no exercício do poder conferido ao agente público, seja como um excesso de poder, quando ele atua fora dos limites da sua competência estabelecida na lei, seja como um desvio de finalidade, quando, ainda que parecendo respeitar aqueles limites, o agente persegue interesses ou finalidades divergentes dos interesses ou finalidades com vistas a cuja consecução lhe foi outorgado poder. Na formulação clássica de Hely Lopes de Meirelles, o desvio de finalidade é "a violação ideológica da lei, ou, por outras palavras, a violação moral da lei, colimando o administrador público fins não queridos pelo legislador, ou utilizando motivos e meios imorais para a prática de um ato administrativo aparentemente legal" (Direito Administrativo brasileiro, p. 40ª ed., Malheiros, São Paulo, 2014) .  
43.	A conexão do desvio de finalidade à teoria dos motivos determinantes adveio da consideração, na análise dos elementos fáticos subjacentes à prática de um ato administrativo, da decisiva noção jurídico-administrativa de motivação do ato administrativo. Na construção dogmática dominante, o motivo é qualificado como o elemento que conforma os pressupostos de fato e de direito do ato administrativo. Dessa forma, a validez jurídica do ato praticado depende da realidade dos motivos invocados pelo agente público para praticá-lo, é dizer, a juridicidade do ato do agente público está vinculada à realidade dos motivos indicados para legitimar a sua prática. Inexistindo os motivos alegados pelo agente público, o ato administrativo será inválido.
44.	No magistério de Francisco Campos:
Ora, quando um ato administrativo se funda em motivos ou em pressupostos de fato, sem a consideração dos quais, da sua existência, da sua procedência, da sua veracidade ou autenticidade, não seria o mesmo praticado, parece-me de boa razão que, uma vez verificada a inexistência dos fatos ou a improcedência dos motivos, deva deixar de subsistir o ato que neles se fundava.
O ato não seria praticado, não fosse a convicção de que uma determinada situação de fato impunha ou legitimava a sua prática. Posteriormente se vem a verificar que a situação de fato, que funcionara como motivo determinante do ato, não era a de cuja existência se convencera a administração. O motivo não tinha fundamento na realidade. Era um motivo invocado de boa fé, mas um motivo que se referia a fatos imaginários ou inexistentes. Desaparecido, por verificada a sua improcedência, o motivo determinante do ato, motivo sem a convicção do qual a Administração não teria agido como o fez, claro é que a consequência lógica, razoável e legítima deva ser, com a queda do motivo, a do ato que nele se originou ou que o teve como causa declarada e suficiente. (Pareceres do Consultor Geral da República, v. I, p. 622, Rio de Janeiro, 1951) 
45.	Por sua relevância para o exame do presente caso, ressalte-se que essa construção se aplica também aos atos discricionários, em que, de ordinário, não há obrigatoriedade de motivação. Isso ocorre quando, ainda que não precisando fazê-lo, o agente público, por iniciativa própria, alega um motivo para a prática de um ato a princípio discricionário, do que decorrerá que a juridicidade do ato, como se ato vinculado fosse, ficará igualmente condicionada à comprovação da existência do motivo apontado como determinante da sua prática. 
46.	O passo seguinte no tratamento doutrinário e jurisprudencial da temática do desvio de finalidade decorreu precisamente da necessidade de se enfrentar a questão dos limites do exercício dessa discricionariedade administrativa no contexto de uma ordem jurídica cada vez mais estruturada com referência a conceitos jurídicos indeterminados, é dizer, a conceitos enunciados mediante termos e expressões que apresentam um sentido impreciso, vago, suscitando, de conseguinte, recorrentes problemas interpretativos.
47.	A questão que se colocou para os estudiosos e aplicadores do Direito Administrativo era se o uso desses conceitos jurídicos indeterminados indicaria a concessão ao agente público de poderes discricionários. Uma parte da doutrina acolheu o entendimento de que a utilização de conceitos jurídicos indeterminado poderia configurar a atribuição de poderes discricionários, em especial no caso de uso de conceitos que suscitam alguma amplitude valorativa na avaliação da existência de interesse público, mas não no caso de uso de conceitos técnicos ou práticos, que não franqueariam possibilidades alternativas à Administração. De outra parte entendeu-se que a utilização de conceitos jurídicos indeterminado relativizaria a dicotomia clássica entre atos vinculados e atos discricionários, estabelecendo, em realidade, variados níveis de vinculação (e, ao revés, de discricionariedade) dos atos administrativos às normas jurídicas. Finalmente, outra parte da doutrina refutou a possibilidade de que o uso de conceitos jurídicos indeterminados equivaleria à concessão de algum tipo de discricionariedade ao administrador público, argumentando que nesses casos haveria apenas um maior esforço hermenêutico para a atribuição de sentido à norma de competência que prescreve a finalidade legítima a ser perseguida pelo Poder Público. 
48.	Na jurisprudência do STF, observou-se inicialmente acolhimento à tese no sentido de que os conceitos jurídicos indeterminados não conferem discricionariedade ao agente público, mas apenas a ele impõem um maior ônus na interpretação da norma de competência. A título de ilustração, observe-se esse excerto do voto do Ministro Eros Grau em feito em que se examinou o limite do poder disciplinar da Administração para demitir servidor público: 
De mais a mais, como tenho observado, a discricionariedade, bem ao contrário do que sustenta a doutrina mais antiga, não é a consequência da utilização, nos textos normativos, de 'conceitos indeterminados'. Só há efetivamente discricionariedade quando expressamente atribuída, pela norma jurídica válida, à autoridade administrativa, essa margem de decisão à margem da lei.
 (...) 
Insisto em que a discricionariedade resulta de expressa atribuição normativa à autoridade administrativa, e não da circunstância de serem ambíguos, equívocos ou suscetíveis de receberem especificações diversas os vocábulos usados nos textos normativos, dos quais resultam, por obra da interpretação, as normas jurídicas. Comete erro quem confunde discricionariedade e interpretação do direito. (Recurso Ordinário em Mandado de Segurança n. 24.699/DF, 1ª Turma, julgado em 30/11/2004) .
49.	Mais recentemente, todavia, o Supremo Tribunal Federal acolheu a tese de que os conceitos jurídicos indeterminados inscritos em tratado celebrado pelo Brasil poderiam atenuar o caráter mais objetivo de um ato vinculado - no caso, um ato de natureza político-administrativa da competência do Presidente da República -, conferindo alguma discricionariedade a partir de uma margem de liberdade na interpretação da norma que fundamenta o ato:
 (...) embora a prerrogativa caiba ao Presidente da República, o ato é vinculado aos termos do tratado. O pós-positivismo jurídico, conforme argutamente aponta Gustavo Binenbojm, "não mais permite falar, tecnicamente, numa autêntica dicotomia entre atos vinculados e discricionários, mas, isto sim, em diferentes graus de vinculação dos atos administrativos à juridicidade" (Uma Teoria do Direito Administrativo. 2ª ed. Rio de Janeiro: Renovar, 2008. p. 208) . Esses diferentes graus de vinculação ao ordenamento se pautam por uma escala decrescente de densidade normativa vinculativa, a saber: (i) atos vinculados por regras; (ii) atos vinculados por conceitos jurídicos indeterminados; e (iii) atos vinculados diretamente por princípios. O ato de extradição ora analisado situa-se na segunda escala de vinculação: a vinculação a conceitos jurídicos indeterminados - ou, na expressão do Ministro Eros Grau, "noções". Isso porque o artigo III, 1, f, do Tratado suprarreferido estabelece hipóteses nas quais é possível que um Estado-parte rejeite a entrega pleiteada pelo outro, todas expressas por termos jurídicos indefinidos, os quais servirão de base para que o intérprete, de posse de suas pré-compreensões, faça surgir a norma aplicável ao caso. Eis o teor do dispositivo: Artigo III. Casos de Recusa da Extradição. 1. A Extradição não será concedida: [...] f) se a parte requerida tiver razões ponderáveis para supor que a pessoa reclamada será submetida a atos de perseguição e discriminação por motivo de raça, religião, sexo, nacionalidade, língua, opinião política, condição social ou pessoal; ou que sua situação possa ser agravada por um dos elementos antes mencionados (Petição na Extradição n. 1085, Plenário, julgamento em 8/6/2011) 
50.	Finalmente, tem-se o momento presente em que, com base na compreensão do Direito Administrativo a partir fundamentalmente da Constituição, os atos administrativos passam a ser avaliados primordialmente por referência aos princípios regentes da atividade da Administração Pública positivados no texto constitucional. Prestigia-se agora, portanto, não mais a velha noção positivista da vinculação da Administração ao princípio da legalidade, mas uma muito mais abrangente juridicidade administrativa em cujo âmbito a legalidade é apenas um dos parâmetros a pautar a atuação do Poder Público.
51.	Na lição precisa do Ministro Ayres Brito:
O artigo 37 da Constituição (...) tornou o Direito maior do que a lei ao fazer da legalidade um elo, o primeiro elo de uma corrente de juridicidade que ainda incorpora a publicidade, a impessoalidade, a moralidade, a eficiência. Ou seja, já não basta ao administrador aplicar a lei, é preciso que o faça publicamente, impessoalmente, eficientemente, moralmente. Vale dizer: a lei é um dos conteúdos desse continente que trata o artigo 37. Então, se tivéssemos que atualizar o conceito de Seabra Fagundes, adaptando-o à nova sistemática constitucional, diríamos o seguinte: administrar é aplicar o Direito de ofício, não só a lei. (Voto no Recurso Ordinário em Mandado de Segurança n. 24.699/DF, 1ª Turma, julgado em 30/11/2004) .
52.	Nessa nova ambiência normativa, a aferição da ocorrência de desvio de finalidade no exercício de competências administrativas tem que considerar, além do respeito ao princípio da legalidade, a observância, como acertadamente sustentado na representação em exame, de dois outros princípios direcionados à Administração Pública inscritos no art. 37 da Constituição: o princípio da impessoalidade e o princípio da moralidade.
53.	O princípio da impessoalidade, expressão da supremacia do interesse público que deve sempre informar a atuação do Estado, impõe o direcionamento da atividade administrativa para a efetiva realização de finalidades públicas, do que é do bem comum. Como concretização dos princípios da legalidade, da igualdade e do interesse público, o princípio da impessoalidade autoriza ao administrador público apenas a prática de atos que visem a um fim legal, de interesse geral, sem diferenciação indevida entre os administrados (cf. SUNDFELD, CARLOS ARI. "Princípio da impessoalidade e abuso do poder de legislar", Revista Trimestral de Direito Público, n. 5, p. 152, Malheiros, São Paulo, 1994) . A sua vez, o princípio da moralidade administrativa assenta não ser suficiente a observância pelo administrador da mera legalidade; deverá ele, ao dar vida a determinado ato administrativo, pautar-se também por padrões éticos institucionais e um senso comum de integridade que a Constituição erigiu como pressuposto de validade de todo atuação estatal.
54.	Disso decorre que nos atos administrativos discricionários, como é o ato da Petrobras que se examina na espécie, a aferição dos parâmetros da conveniência e da oportunidade deverá inafastavelmente alcançar o escrutínio de um eventual desvio da finalidade do ato fixada na lei para atingir-se uma finalidade em litígio com esses dois princípios assentados no art. 37 da Constituição Federal. É dizer, nos atos discricionários, será conveniente e oportuna apenas a atividade administrativa legal, impessoal e moral dirigida à consecução do interesse público.
55.	Nas palavras certeiras do Ministro Luiz Fux, em seu voto-vista na ADI 1.923/DF: 
Como não se ignora, conveniência e oportunidade são termos que atribuem ao administrador o exercício da cognominada competência discricionária, conferindo-lhe uma margem de concretização do interesse público à luz das particularidades de cada caso, flexibilizando sua atuação, ao menos em parte, das amarras de uma disciplina legal rigidamente pré-estabelecida. Discricionariedade, porém, não pode significar arbitrariedade, de modo que o exame da conveniência e da oportunidade na qualificação não deve ser levado a cabo por mero capricho. Conforme a doutrina contemporânea tem salientado, mesmo nos casos em que há competência discricionária deve o administrador público decidir observando a principiologia constitucional, em especial os princípios da impessoalidade, moralidade, publicidade e eficiência (CF, art. 37, caput) . Por essa via informada pela força normativa da Constituição e pelo ideário pós-positivista, o conteúdo dos princípios constitucionais serve de instrumento para o controle da Administração Pública, que, como componente da estrutura do Estado, não pode se furtar à observância do texto constitucional. No cenário do neoconstitucionalismo, portanto, o exercício da discricionariedade não escapa do respeito aos princípios constitucionais, e isso, veja-se bem, mesmo quando a lei seja omissa, já que a legislação infra-constitucional não pode represar, conter ou de qualquer forma mitigar a eficácia irradiante das normas constitucionais. 
56.	Valendo-se exatamente dessa força vinculante da principiologia constitucional para aferir-se a juridicidade da atuação administrativa, o Supremo Tribunal Federal, em decisão em sede cautelar do Ministro Alexandre de Moraes, suspendeu a nomeação, efetivada pelo Presidente da República, de servidor público para exercer o cargo de Diretor-Geral da Policia Federal, por vislumbrar a ocorrência de desvio de finalidade no ato presidencial, em razão precisamente da inobservância dos princípios constitucionais da impessoalidade, da moralidade e do interesse público. Essa relevante decisão, no essencial, assentou o seguinte:
Logicamente, não cabe ao Poder Judiciário moldar subjetivamente a Administração Pública, porém a constitucionalização das normas básicas do Direito Administrativo permite ao Judiciário impedir que o Executivo molde a Administração Pública em discordância a seus princípios e preceitos constitucionais básicos, pois a finalidade da revisão judicial é impedir atos incompatíveis com a ordem constitucional, inclusive no tocante às nomeações para cargos públicos, que devem observância não somente ao princípio da legalidade, mas também aos princípios da impessoalidade, da moralidade e do interesse público.
 (...) 
O Poder Judiciário, portanto, devera exercer o juízo de verificação de exatidão do exercício da discricionariedade administrativa perante os princípios da administração pública (CF, art. 37, caput) , verificando a realidade dos fatos e também a coerência lógica do ato administrativo com os fatos. Se ausente a coerência, o ato administrativo estará viciado por infringência ao ordenamento jurídico e, mais especificamente, ao princípio da proibição da arbitrariedade dos poderes públicos que impede o extravasamento dos limites razoáveis da discricionariedade, evitando que se converta em causa de decisões desprovidas de justificação fática e, consequentemente, arbitrárias, pois o exame da legalidade, moralidade e impessoalidade, além do aspecto formal, compreende também a análise dos fatos levados em conta pelo Presidente da Republica ao realizar determinada nomeação.
 (...) 
O Estado de Direito exige a vinculação das autoridades ao Direito, e, portanto, as escolhas e nomeações realizadas pelo Presidente da República devem respeito aos princípios constitucionais regentes da Administração Pública, podendo, excepcionalmente nesse aspecto, o Poder Judiciário analisar a veracidade dos pressupostos fáticos para a sua celebração (motivo) .
 (...) 
Nesse contexto, ainda que em sede de cognição inicial, analisando os fatos narrados, verifico a probabilidade do direito alegado, pois, em tese, apresenta-se viável a ocorrência de desvio de finalidade do ato presidencial de nomeação do Diretor da Policia Federal, em inobservância aos princípios constitucionais da impessoalidade, da moralidade e do interesse público.
São fatos notórios, além de documentados na inicial, que, em entrevista coletiva na última sexta-feira, dia 24/4/2020, o ainda Ministro de Estado da Justiça e Segurança Pública, Sergio Fernando Moro, afirmou expressa e textualmente que o Presidente da República informou-lhe da futura nomeação do delegado federal Alexandre Ramagem para a Diretoria da Polícia Federal, para que pudesse ter "interferência política" na Instituição, no sentido de "ter uma pessoa do contato pessoal dele, "que pudesse ligar, colher informações, colher relatórios de inteligência".
Essas alegações foram confirmadas, no mesmo dia, pelo próprio Presidente da República, também em entrevista coletiva, ao afirmar que, por não possuir informações da Polícia Federal, precisaria "todo dia ter um relatório do que aconteceu, em especial nas últimas vinte e quatro horas".
 (...) 
Diante de todo o exposto, nos termos do artigo 7º, inciso III, da Lei 12.016/2016, DEFIRO A MEDIDA LIMINAR para suspender a eficácia do Decreto de 27/4/2020 (DOU de 28/4/2020, Seção 2, p. 1) no que se refere à nomeação e posse de Alexandre Ramagem Rodrigues para o cargo de Diretor-Geral da Policia Federal. (Mandado de Segurança n. 37.097/DF, decisão de 29/04/2020) .
57.	Assentado esse relevante background normativo e jurisprudencial, pode-se passar para o exame das suas implicações no deslinde do caso em exame.
58.	De início, é de se ressaltar que, em relação especificamente às entidades públicas constituídas sob a forma de empresa estatal, a apontada necessidade de que a atuação administrativa seja, a par de legal, impessoal e moral, dirigida à consecução do interesse público, bem assim as consequências de eventual desvio desse interesse público para atender a propósitos outros ilegítimos, encontram um disciplinamento próprio e bem refinado no nosso direito, a partir da regulamentação, em 2016, do que reclamado no  §1º do art. 173 da Constituição Federal: "A lei estabelecerá o estatuto jurídico da empresa pública, da sociedade de economia mista e de suas subsidiárias que explorem atividade econômica de produção ou comercialização de bens ou de prestação de serviços".
59.	Com efeito, esse "estatuto jurídico" das empresas estatais, a Lei 13.303/2016, definiu que a "função social" da empresa estatal é a "realização do interesse coletivo ou de atendimento a imperativo da segurança nacional expressa no instrumento de autorização legal para a sua criação" (art. 27) . E, qualificando ainda mais esse "interesse coletivo", interesse público, portanto, impôs-se que na sua consecução a atividade da estatal "deverá ser orientada para o alcance do bem-estar econômico e para a alocação socialmente eficiente dos recursos geridos" (§ 1º do art. 27) . E, finalmente, avançou-se ao ponto de se estabelecer um parâmetro para se identificar a efetiva realização desse interesse público: isso só ocorre quando há o alinhamento entre os objetivos negociais e corporativos da empresa estatal e os objetos estabelecidos nas políticas públicas que concretizam as atribuições que motivaram a sua criação (§ 1º do art. 8º da Lei 13.303/2016) .
60.	E, especificamente em relação às sociedades de economia mista, como é o caso da Petrobras, a Lei 13.303/2016 reforçou a imposição ao seu controlador dos deveres e responsabilidades estabelecidos na Lei 6.404/1976 para o acionista controlador, explicitando que essa pessoa jurídica, a par de "exercer o poder de controle da companhia", deve respeitar "o interesse público que justificou sua criação" (§ 1º do art. 4º) .
61.	Não observado esse exercício legítimo do poder de controle, mas, ao contrário, agindo a pessoa jurídica que controla a estatal com "abuso de poder", de modo a ensejar violação dos seus deveres e reponsabilidades estabelecidos nos arts. 116 e 117 da Lei 6.404/1976, poderá ela ser demandada em ação de reparação. É o que dispõe o art. 15 da Lei 13.303/2016:
Art. 15. O acionista controlador da empresa pública e da sociedade de economia mista responderá pelos atos praticados com abuso de poder, nos termos da Lei nº 6.404, de 15 de dezembro de 1976 .
§ 1º A ação de reparação poderá ser proposta pela sociedade, nos termos do art. 246 da Lei nº 6.404, de 15 de dezembro de 1976 , pelo terceiro prejudicado ou pelos demais sócios, independentemente de autorização da assembleia-geral de acionistas.
62.	O referido art. 246 da Lei 6.404/1976 estabelece que o acionista controlador será obrigado "a reparar os danos que causar à companhia por atos praticados com infração ao disposto nos artigos 116 e 117". E, se comprovados, os fatos narrados nas representações poderiam se enquadrar nas seguintes disposições desses preceitos legais:
- usar o poder de controle com o fim de fazer a Petrobras realizar ato estranho ao seu objeto, deixando de cumprir sua função social (Parágrafo único do art. 116) ;
- orientar a Petrobras para fim estranho ao objeto social (art. 117, § 1º, alínea "a") ; e
- induzir, ou tentar induzir, administrador ou fiscal a praticar ato ilegal (art. 117, § 1º, alínea "e") .
63.	Portanto, vê-se que o regramento estabelecido na Lei 13.303/2016, remetendo à disciplina nessa matéria assentada na Lei das Sociedades Anônimas, estabelece consequências gravosas, na hipótese de se revelarem procedentes as imputações que se enunciam nas representações contra o Presidente da República, chefe do Poder Executivo da União, que detém o controle societário da Petrobras. Daí porque imperiosa uma acurada análise do conjunto probatório produzido nos autos.
64.	A comprovação da efetiva ocorrência de um abuso de poder ou de um desvio de finalidade é sempre difícil, e isso pelo só fato de que intrínseca a essa ilicitude está a dissimulação do verdadeiro propósito do agente público, que oculta a sua intenção viciada para criar a falsa realidade de que o seu ato é legítimo. Cretella, aludindo ao caráter patológico dessa ilicitude administrativa, chega mesmo a falar que, no mais das vezes, há que atentar para alguns sintomas perceptíveis no ato praticado para se poder aferir a ocorrência de um desvio de finalidade. Entre esses sintomas, ele menciona a motivação insuficiente, a motivação contraditória ou imprecisa, ou, ao contrário, o excesso de motivação; a camuflagem dos fatos; a inadequação entre os motivos e os efeitos; a contradição entre o ato e as suas consequências; e as deficiências no procedimento em que se produziu o ato (cf. Dicionário de Direito Administrativo, p. 209-210, 3ª ed., Forense, Rio de Janeiro, 1978) 
65.	Como indicado no resumo histórico que integra esta instrução, no esforço para apurar adequadamente os fatos, esta Unidade Técnica efetivou duas abrangentes diligências junto à Petrobras, com vistas, fundamentalmente, a obter elementos que pudessem evidenciar que o ato daquela estatal não fora praticado com esse vislumbrado desvio de finalidade, mas, ao contrário, por razões distintas, legítimas, dessa apontada nas representações. Por óbvio, a evidenciação de que a resilição foi praticada por razões legítimas fulminaria a pretensão articulada nas impugnações dirigidas ao Tribunal pelos Deputados Federais e pelo Parquet especializado.
66.	Com esse desiderato, por meio do Ofício 0324/2019-TCU/SeinfraPetróleo (peça 10) , requereu-se inicialmente à estatal "a exposição dos motivos que deram ensejo à decisão administrativa da Petróleo Brasileiro S.A. (Petrobras) de rescindir os contratos 4600407072 e 4600444383 celebrados pela estatal e o escritório de advocacia Stamato, Santa Cruz e Saboya Advogados, ou quaisquer outros eventualmente firmados com escritórios de advocacia do Sr. Felipe Santa Cruz, compreendendo a exposição detalhada e a fundamentaç	ão técnica e jurídica" (quesito "b" do Ofício citado) . Requereu-se ainda o envio de "cópias de todos os pareceres técnicos e jurídicos que precederam a decisão de rescisão unilateral dos contratos mencionados, colacionando todos os DIPs emitidos e as decisões tomadas nas diferentes instâncias (Gerência-Geral, Gerência-Executiva, Diretoria, Diretoria-Executiva e/ou Conselho de Administração) " - quesito "c" do Ofício citado. Por igual, indagou-se à estatal "se a rescisão dos contratos em questão já se encontrava planejada anteriormente ao mês de junho de 2019, apresentando, se for o caso, as evidências documentais pertinentes" (letra "e" do Ofício citado) .
67.	Analisando os esclarecimentos apresentados pela Petrobras em resposta a esses quesitos, esta Unidade Técnica acentuou, em relação ao suscitado no quesito "b" do Ofício 0324/2019-TCU/SeinfraPetróleo (peça 19, p. 3) , que a estatal não fez qualquer referência à formulação, previamente à sua decisão de extinguir antecipadamente as avenças, de uma "exposição dos motivos" que fundamentaram técnica e juridicamente a resilição unilateral dos contratos, razão pela qual não restou esclarecido se não foram formalmente produzidos tais elementos ou se, eventualmente, por alguma razão, eles existem, mas não foram juntados à manifestação da estatal em resposta ao Ofício 0324/2019-TCU/SeinfraPetróleo. Verificou-se, ademais, à luz dos elementos até então juntados aos autos, que os únicos instrumentos em que se formalizou alguma manifestação no âmbito da Petrobras acerca da apreciação técnica e jurídica e tomada de decisão com respeito aos Contratos 6000.0083939.13.2 e 6000.0091779.14.2 foram o próprio arrazoado apresentado ao TCU em resposta a esse quesito "b" do Ofício 0324/2019-TCU/SeinfraPetróleo (peça 15, p. 4-14) e as razões de fato e de direito enunciadas na já mencionada ata da reunião entre gerentes do Jurídico da Petrobras realizada no dia 5/8/2019, quando se deliberou pela resilição das avenças (peça 15, p. 130-131) .
68.	A sua vez, em relação ao quesito "c" do Ofício 0324/2019-TCU/SeinfraPetróleo, cingiu-se a Petrobras a informar o seguinte (peça 15, p. 14) : 
Em 05/08/2019, após o transcurso de verificações e avaliações preparatórias das áreas internas, realizou-se reunião para analisar conclusivamente a situação dos Contratos n°s 6000.0083939.13.2 e 6000.0091779.14.2, bem como a viabilidade de suas resilições, conforme consignado em ata (Anexo c.1) . 
Nesses termos, entendeu-se "que a exposição excessiva de contratos, em fins diversos dos objetos contratados, não tutela a imagem e nome empresariais da Petrobras", o que segue a linha do exposto no anterior item "b". 
69.	E, nessa ata da reunião realizada no dia 5/8/2019, o instrumento fundamental na compreensão dos motivos e do modo como se deu a decisão da Petrobras, assentara-se o seguinte (peça 15, p. 130-131) :
Em reunião realizada nesta data, foram analisados os ICJ's nº s 6000.0091779.14.2 e 6000.0083939.13.2, firmados com o Escritório Felipe Santa Cruz Advogados, com vistas a uma possível resilição, haja vista a frequência com que essa prestação de serviços, em razão de fatos inteiramente dissociados da Companhia e sem qualquer pertinência com o objeto contratual, vem expondo desnecessariamente o nome da empresa na mídia, nos meios impressos, eletrônicos, rádio e televisão. Em que pese a desnecessidade de motivação para resilição contratual, eis que expressamente prevista e estabelecida em ambos os contratos, o Jurídico entende que a exposição excessiva de contratos, em fins diversos dos objetivos contratados, não tutela a imagem e nome empresarias da Petrobras. 
Nesse contexto, a Advogada Geral da Petrobras, Taísa Oliveira Maciel, o Gerente Geral de Matérias do Jurídico, Hélio Siqueira Junior, e os Gerentes do Jurídico do Trabalho e de Gestão de Escritórios Jurídicos, Leonan Calderaro Filho e Marco Aurélio Ferreira Martins, realizaram a análise jurídica, sob o aspecto legal e contratual, da resilição unilateral dos contratos, inclusive dos eventuais impactos que a resilição poderá ensejar, especialmente no que se refere a pleitos da Contratada atinentes ao pagamento de eventuais valores previstos contratualmente e/ou de pretensões extracontratuais. Havendo consenso nesse sentido, os Gerentes do Jurídico do Trabalho e de Gestão de Escritórios Jurídicos, Leonan Calderaro Filho e Marco Aurélio Ferreira Martins, por força de atribuição e competência definidas no item 3.5.4., da Tabela de Limite de Competências, autorizam a resilição unilateral (extinção antecipada) dos dois contratos de prestação de serviços jurídicos celebrados com o Escritório Felipe Santa Cruz Advogados (ICJs nº s 6000.0091779.14.2 e 6000.0083939.13.2) , para a elaboração, ajuizamento e acompanhamento de quatro ações rescisórias visando à desconstituição de decisões proferidas pela Justiça do Trabalho referente a repouso semanal remunerado, nos termos do permissivo contratual disposto na cláusula 13.2 de ambos os pactos, contando com a aprovação da Advogada Geral da Petrobras, Taísa Oliveira Maciel, e do Gerente Geral de Matérias do Jurídico, Hélio Siqueira Junior.
A comunicação ao Escritório ocorrerá por meio de notificação extrajudicial a ser entregue em 06 de agosto de 2019.
70.	Como indicado no histórico que integra esta instrução, a avaliação inicial desta Unidade Técnica acerca desse ponto foi no sentido de que, conquanto a estatal tenha feito referência a "verificações e avaliações preparatórias das áreas internas", na sua resposta não é mencionada, tampouco é trazida ao conhecimento do Tribunal, qualquer decisão ou parecer técnico e jurídico cuja elaboração tenha precedido a reunião em que se deliberou pela resilição dos contratos. A ata da reunião de 5/8/2019 registrou apenas que os servidores do quadro jurídico da Petrobras "realizaram a análise jurídica, sob o aspecto legal e contratual, da resilição unilateral dos contratos", sem indicar nenhum instrumento prévio, ou mesmo produzido ao ensejo da reunião, oriundo de alguma instância da estatal, em que teria sido materializada a análise e deliberação acerca da matéria. 
71.	Como visto, em face da insuficiência desses primeiros esclarecimentos e elementos de prova trazidos pela Petrobras para demonstrar cabalmente que a resilição dos contratos teria por fundamento motivos outros que não o aventado nas representações, e com vistas a afastar o risco de que incompreensões acerca dos fatos tal qual ocorridos pudessem ensejar equívocos na apreciação da matéria, procedeu-se, por meio do Ofício 0420/2019-TCU/SeinfraPetróleo, a uma segunda diligência junto à Petrobras, requerendo-se dessa feita fossem apresentados os seguintes esclarecimentos e informações (peça 21) :
a) 	se, previamente à reunião do dia 05/08/2019 em que se deliberou pela resilição unilateral dos Contratos 6000.0083939.13.2 e 6000.0091779.14.2 (peça 15, p. 130-131) , foi produzida, no âmbito daquela estatal, alguma manifestação formal expondo os motivos que deram ensejo a decisão de extinguir antecipadamente essas avenças (em caso positivo, encaminhar ao TCU a manifestação) ;
b)	 se foi elaborado, no âmbito daquela estatal, algum parecer técnico ou jurídico precedendo a decisão pela resilição unilateral dos Contratos 6000.0083939.13.2 e 6000.0091779.14.2 (em caso positivo, encaminhar ao TCU os pareceres. Em caso negativo, justificar a ausência de emissão de tais pareceres prévios) ;
c)	 quais foram as instâncias administrativas que realizaram as "verificações e avaliações preparatórias" que precederam a reunião em que se analisou conclusivamente e se decidiu acerca dos Contratos 6000.0083939.13.2 e 6000.0091779.14.2, como mencionado na resposta anteriormente apresentada por aquela estatal (peça 15, p. 3) ;
d) 	em que instrumentos formais (deliberações de instâncias ou autoridades administrativas, pareceres, notas técnicas, ou qualquer outro instrumento) se materializaram essas verificações e avaliações preparatórias mencionadas no item 11.1.3 (encaminhar ao TCU esses instrumentos formais eventualmente produzidos) ;
 (...) 
g) 	se a análise jurídica, sob o aspecto legal e contratual, da resilição unilateral dos contratos, realizada pela Advogada Geral da Petrobras, pelo Gerente Geral de Matérias do Jurídico, pelo Gerente do Jurídico do Trabalho e pelo Gerente de Gestão de Escritórios Jurídicos, mencionada na ata da reunião do dia 05/08/2019 (peça 15, p. 130) , foi formalizada em algum instrumento (em caso positivo, encaminhar ao TCU esse instrumento) ;
k) 	esclarecimento quanto ao contexto fático transcorrido no âmbito da Petrobras a partir do momento em que se aventou a possibilidade de se optar pela resilição unilateral dos Contratos 6000.0083939.13.2 e 6000.0091779.14.2 e até a data em que se formalizou essa extinção antecipada das avenças, com a indicação da (s) instância (s) administrativa (s) da Petrobras que demandaram ou sugeriram inicialmente essa possibilidade e das instâncias administrativas que se envolveram nas decorrentes discussões e análises atinentes à questão (encaminhar ao TCU as manifestações e instrumentos de comunicação eventualmente produzidos ao longo desse processo de discussões e análises) ;
72.	Com esse mesmo propósito, indagou-se ainda objetivamente à Petrobrás, por meio do Ofício 0420/2019-TCU/SeinfraPetróleo, o seguinte (peça 21 - destaque acrescentado) : 
e) 	se a instância decisória a que se refere a reunião realizada no dia 5/8/2019, integrada pelos Gerentes do Jurídico do Trabalho, Sr. Leonan Calderaro Filho, de Gestão de Escritórios Jurídicos, Sr. Marco Aurélio Ferreira Martins, Geral de Matérias do Jurídico, Sr. Hélio Siqueira Junior, e pela Advogada Geral da Petrobras, Sra. Taísa Oliveira Maciel, recebeu alguma orientação, solicitação ou determinação de alguma instância administrativa da Petrobras ou da administração superior do acionista majoritário no sentido da análise da situação dos Contratos 6000.0083939.13.2 e 6000.0091779.14.2 e da verificação da viabilidade jurídica da sua resilição unilateral;
f) 	em caso de resposta afirmativa ao item e, quais teriam sido essas instâncias e os instrumentos em que teria sido enunciada essa eventual orientação, solicitação ou determinação;
73.	A Unidade Jurisdicionada, por considerar que "os sobreditos pontos estão interligados", apresentou uma resposta única, "de forma consolidada", para os acima indicados quesitos "a", "b", "c", "d", "g" e "k" do Ofício 0420/2019-TCU/SeinfraPetróleo, com o teor seguinte (peça 23, p. 9-11 - itálico do original) :
Primeiramente, pontua-se que, previamente à reunião de 05/08/2019, foram realizadas avaliações internas sobre os contratos com o Escritório no âmbito das Gerências do Jurídico do Trabalho e de Gestão de Escritórios Jurídicos, bem como da Gerência Geral de Matérias do Jurídico.
Tais "verificações e avaliações preparatórias" promovidas pelos setores internos do Jurídico, ainda que não tenham sido lavradas a termo, possibilitaram o amadurecimento da questão diante dos aspectos contextuais já citados nesta peça 11 e, especialmente, em razão dos riscos tratados na resposta ao item "b" do anterior Ofício n° 0324/2019-TCU/SeinfraPetróleo.
Nesse contexto, conforme será melhor tratado na resposta ao item "I" do presente ofício, em 10/05/2019, houve troca de correios eletrônicos entre as Gerências do Jurídico do Trabalho e de Gestão de Escritórios Jurídicos em que se abordaram as resilições das avenças em comento.
Como desdobramento, promoveu-se a aludida reunião, da qual participaram não só os responsáveis pelos setores acima citados, como também a Advogada Geral da Petrobras, que, conforme os Anexos I e II do então Plano Básico de Organização da Companhia, é a titular do Jurídico (Doe. 11.1) .
Naquela oportunidade, tratou-se acerca de "uma possível resilição, haja vista a frequência com que essa prestação de serviços, em razão de fatos inteiramente dissociados da Companhia e sem qualquer pertinência com o objeto contratual vêm expondo desnecessariamente o nome da empresa na mídia".
Além disso, os participantes da aludida reunião destacaram:" (...) em que pese a desnecessidade de motivação para resilição contratual, eis que expressamente prevista e estabelecida em ambos os contratos, o Jurídico entende que a exposição excessiva de contratos, em fins diversos dos objetos contratados, não tutela a imagem e nome empresariais da Petrobras".
Com base nos trechos acima, observa-se que foram promovidas as devidas apreciações fáticas, tendo em vista que se tratavam de contratações próprias da gestão do Jurídico da Companhia.
Somado a isso, registra-se que pelo fato de estar presente a respectiva chefe do setor (Advogada Geral da Petrobras) , as considerações jurídicas aplicáveis foram avocadas, não se fazendo necessário formalizar uma prévia avaliação do tema por alguma gerência ou coordenação a ela subordinada.
Mesmo porque não havia complexidade a exigir apreciação mais pormenorizada por outros integrantes do Jurídico, tendo em vista que o caso concreto se amoldava às hipóteses consagradas para resilição e as avenças já continham cláusula estipulando tal possibilidade para ambas as partes.
Bem por isso, a própria ata deixa assente que os participantes "realizaram a análise jurídica, sob o aspecto legal e contratual, da resilição unilateral dos contratos, inclusive dos eventuais impactos que a resilição poderá ensejar, especialmente no que se refere a pleitos da Contratada atinentes ao pagamento de eventuais valores previstos contratualmente e/ou de pretensões extracontratuais".
Portanto, a reunião em si, devidamente registrada em ata, (i) reflete as considerações das áreas participantes, (ii) é um produto da contextualização fática pretérita e (iii) configura-se na própria manifestação técnica-jurídica sobre as resilições em comento.
Destaca-se que os riscos para a tomada de decisão são estritamente jurídicos, já que atrelados à faculdade contratual e eventuais pagamentos devidos, nos termos pactuados.
Diante do exposto, restam esclarecidos os presentes itens "a", "b", "c", "d", "g" e "k", bem como demonstradas a adequabilidade e a diligência nas atuações realizadas previamente ao encerramento das avenças.
74.	A sua vez, em relação ao requerido nos quesitos "e" e "f" do Ofício 0420/2019-TCU/SeinfraPetróleo, a Petrobras informou o seguinte, verbo ad verbum (peça 23, p. 12) :
Conforme tratado anteriormente, a avaliação prévia às resilições se deu no âmbito do Jurídico da Companhia, em razão de ser essa a área gestora das avenças.
Assim, não houve qualquer orientação, solicitação ou determinação de alguma outra instância administrativa da Petrobras ou da administração superior do acionista majoritário.
75.	Como se nota, os esclarecimentos apresentados em conjunto pela Petrobras em resposta aos quesitos "a", "b", "c", "d", "g" e "k" do Ofício 0420/2019-TCU/SeinfraPetróleo, deram conta, essencialmente, dos seguintes pontos:
i) previamente à reunião de 05/08/2019, foram realizadas avaliações internas sobre os contratos com o Escritório no âmbito das Gerências do Jurídico do Trabalho e de Gestão de Escritórios Jurídicos, bem como da Gerência Geral de Matérias do Jurídico.
ii) embora não tenham sido formalizadas ("não tenham sido lavradas a termo") , essas avaliações preparatórias promovidas pelos setores jurídicos da Petrobras possibilitaram o amadurecimento da questão, especialmente, em razão dos riscos de que as decisões judiciais favoráveis já obtidas e as decisões ainda a serem proferidas pudessem ser alvo de críticas em razão de fatos alheios à matéria tratada nos processos em que atuava o escritório contratado (como sustentado na resposta da estatal ao item "b" do anterior Ofício n° 0324/2019-TCU/SeinfraPetróleo - peça 15, p. 12-13) ;
iii) houve troca de correios eletrônicos entre as Gerências do Jurídico do Trabalho e de Gestão de Escritórios Jurídicos em que se abordaram as resilições das avenças em comento; 
iv) não havia alguma complexidade na matéria a exigir apreciação jurídica mais aprofundada, uma vez que o caso concreto se amoldava às hipóteses de resilição unilateral e os contratos em questão cláusula prevendo essa possibilidade para as suas partes;
v) eventuais impactos que a resilição pudesse provocar, especialmente com respeito a eventos pleitos do escritório contratada atinentes ao pagamento de valores, foram analisados juridicamente, sob o aspecto legal e contratual, na própria reunião do dia 5/8/2019, em que se decidiu pela resilição; 
vi) além do Gerente Geral de Matérias do Jurídico, do Gerente do Jurídico do Trabalho e do Gerente de Gestão de Escritórios Jurídicos, a Advogada Geral da Petrobras também participou da reunião do dia 5/8/2019, razão pela qual "as considerações jurídicas aplicáveis foram avocadas", não sendo necessária a formalização de uma análise prévia do tema por alguma gerência ou coordenação a ela subordinada; e
vii) portanto, a ata da reunião, sendo um produto do contexto fático anterior, "configura-se na própria manifestação técnica-jurídica sobre as resilições em comento", refletindo as considerações das áreas participantes.
76.	Valorando esse conjunto de argumentos, o primeiro ponto a salientar é que se revelou totalmente procedente a observação desta Unidade Técnica no sentido de que, anteriormente à reunião de 5/8/2019, não foi produzida no âmbito da Petrobras nenhuma manifestação formal, de teor técnico ou jurídico, direcionada a instruir e fundamentar a decisão da estatal de rescindir os Contratos 6000.0083939.13.2 e 6000.0091779.14.2 (peça 19, p. 3) . É dizer, ao longo de todo o processo que culminou com a resilição unilateral dessas avenças, a única manifestação no âmbito da Petrobras que se materializou em algum documento foi a própria ata da reunião realizada exatamente para deliberar pela extinção antecipada dos contratos. As avaliações prévias à reunião 5/8/2019, envolvendo as Gerências do Jurídico do Trabalho e de Gestão de Escritórios Jurídicos, bem como da Gerência Geral de Matérias do Jurídico, "que permitiram o amadurecimento da questão", inclusive no tocante aos riscos que se vislumbravam com a continuidade dos contratos, foram realizadas sem que delas decorresse sequer um documento formal. Houve apenas "troca de correios eletrônicos entre as Gerências do Jurídico do Trabalho e de Gestão de Escritórios Jurídicos em que se abordaram as resilições das avenças em comento". E, finalmente, até mesmo a análise jurídica, sob o aspecto legal e contratual, da resilição dos contratos, alcançando inclusive os impactos que dela poderiam advir, como os atinentes a eventuais pleitos de pagamentos formulados pelo escritório até então contratado, mencionada na ata da reunião do dia 05/08/2019 (peça 15, p. 130) , foi levada a efeito nessa própria reunião, sem ser lavrada em alguma documentação formal.
77.	Incontestavelmente, esse padrão tão informal para a análise e processamento de questões conducentes à tomada de decisão é absolutamente discrepante da prática que se tem observado no âmbito da Petrobras.
78.	A propósito, é até surpreendente a alegação da Petrobras de que o fato de o caso em questão se amoldar às hipóteses de resilição unilateral, e, ademais, de que os contratos previam essa possibilidade, afastaria qualquer complexidade no exame da matéria que demandasse uma apreciação jurídica mais aprofundada. É que exatamente para comprovar o fundamento doutrinário e jurisprudencial para essa resilição, assim como para discorrer sobre diversos outros aspectos relevantes a ela relacionados, a Petrobras apresentou a esse Tribunal robusta, extensa, manifestação (peça 15, p. 2-19) . O que seria de se esperar, em ordem a mais facilmente comprovar a legitimidade da decisão tomada pela Petrobras, era que alguma manifestação formal de conteúdo análogo a esse trazido ao Tribunal tivesse sido formalmente enunciada no âmbito daquela estatal e integrasse o procedimento em que procedeu à resilição dos contratos.
79.	Por igual, não se afigura razoável a alegação no sentido de que a presença da Advogada Geral da Petrobras da reunião do dia 5/8/2019 teria ensejado que "as considerações jurídicas aplicáveis" fossem avocadas, tornando desnecessária a formalização de uma análise prévia por parte de algum setor a ela subordinado. Ao contrário, a presença da Advogada Geral da Petrobras antes evidencia a relevância de que se revestia a matéria, mais ainda justificando a necessidade da observância de uma instrução e fundamentação devidamente formalizada dos procedimentos adotados, como, de ordinário, ocorre no âmbito daquela estatal.
80.	Dessa forma, não há como acolher a pretensão da Petrobras na linha de que a própria ata da reunião de 5/8/2019 configuraria uma "manifestação técnica-jurídica" suficiente para respaldar as resilições que efetivou. Ao contrário, é forçoso concluir que, em total discrepância com os padrões que habitualmente observa, a Petrobras não enunciou formalmente os motivos que alegou existir para decidir pela resilição dos contratos n. 6000.0083939.13.2 (SAP n. 4600407072) e n. 6000.0091779.14.2 (SAP n. 4600444383) , assim como, previamente à reunião em que se decidiu pela extinção antecipada dessas avenças, não produziu nenhum parecer técnico ou jurídico examinando essa matéria. 
81.	Sendo essa a realidade revelada pelos autos, resulta evidente que não foram apresentados pela Petrobras elementos para demonstrar que o ato daquela estatal foi motivado por razões legítimas, de modo a refutar as alegações sustentadas nas representações de ocorrência de desvio de finalidade.
82.	De outra sorte, como visto, a Petrobras asseverou cabalmente que a decisão dos setores jurídicos pela resilição dos contratos não decorreu de "qualquer orientação, solicitação ou determinação de alguma outra instância administrativa da Petrobras ou da administração superior do acionista majoritário" (peça 23, p. 12) .
83.	De ordinário, em face desse litígio em relação à realidade dos fatos, poder-se-ia cogitar da efetivação de novos procedimentos apuratórios, com vistas a se alcançar um maior grau de convencimento na tomada de posição em relação às impugnações submetida à apreciação do Tribunal. Todavia, considerando os procedimentos que tipicamente se observam nas ações de controle externo, é dizer, a requisição de esclarecimentos, informações e dos elementos documentais que os fundamentem, não se vislumbra, pragmaticamente, que esclarecimento, informação ou documento poderia ser obtido adicionalmente ao que já se logrou obter após realizadas duas abrangentes diligências por parte desta Unidade Técnica.  Da mesma forma, ainda que se intentasse obter tais elementos a partir da realização de procedimentos outros que não integram ordinariamente a prática de fiscalização das Unidades Técnicas, como, por exemplo, o depoimento dos agentes públicos que participaram dos atos questionados, não se acredita que tal esforço investigativo viabilizaria a formação de um quadro fático distinto do que ora se apresenta nos autos.
84.	Nesse contexto, afigura-se mais consentâneo com o princípio da economia processual e da racionalidade administrativa, proceder-se à formulação de um juízo de mérito com base no conjunto probatória ora existente nos autos.
85.	Nessa trilha, conquanto os fatos apurados tenham evidenciado condutas atípicas e discrepantes do padrão de formalização e tomada de decisão habitualmente adotado nos procedimentos conduzidos pela Petrobras, a justificar, como preconizado na Resolução-TCU 315/2020, a reorientação e o aprimoramento da atuação administrativa daquela estatal, é imperioso reconhecer que não se logrou obter provais cabais de que a decisão de se extinguir antecipadamente os contratos decorreu dos motivos apontados nas representações. Retomando a metáfora de Cretella, pode-se dizer que foram verificados alguns sintomas de impropriedades, mas não com a força probatória necessária para produzir o grau de convencimento que se impõe para se concluir pela procedência das impugnações suscitadas nas representações.
86.	Em tal cenário, a despeito de alguma irresignação que vez e outra emerge na sociedade, é princípio de pacífico acolhimento na nossa ordem jurídica que, havendo dúvidas quanto à ocorrência dos fatos em que se funda uma imputação, o órgão a quem incumbe decidir não pode concluir pela procedência das acusações.
87.	Ante o exposto, firma-se posição no sentido de que não restou provado que o ato da Petrobras de resilição unilateral dos contratos n. 6000.0083939.13.2 (SAP n. 4600407072) e n. 6000.0091779.14.2 (SAP n. 4600444383) foi praticado com desvio de finalidade.
88.	Finalmente, avança-se para o exame propriamente da juridicidade da resilição unilateral dos contratos.  Como bem se observou na manifestação do Ministério Público, trata-se agora de aferir se, a despeito de não ter se configurado o vislumbrado desvio de finalidade, a resilição contratual foi efetivada de modo adequado (autos do TC Processo 026.796/2019-8, peça 1, p. 2) . 
89.	Na sua primeira manifestação dos autos, em resposta ao Ofício 0324/2019-TCU/SeinfraPetróleo (peça 10) , a Petrobras sustentou que a resilição unilateral das avenças em questão era amparada no direito vigente, na doutrina, na jurisprudência e nos termos dos contratos celebrados, inclusive sem que fosse necessária alguma motivação (peça 15, p. 4-7) . Todavia, aduziu aquela estatal que, ainda que não houvesse necessidade de qualquer motivação para esse seu ato, haveria justificativa para a resilição dos contratos n. 6000.0083939.13.2 e n. 6000.0091779.14.2, verbis (peça 15, p. 7) :
Quer dizer, além da viabilidade legal, doutrinária e contratual para resilir unilateralmente as avenças em epígrafe, há relevante decisão do STJ a ratificar possibilidade de tal extinção se dar desmotivadamente.
Ademais, em que pese não ser necessária a motivação, no presente caso houve justificativa para tanto, conforme será abordado nos próximos tópicos.
90.	Não demanda maiores considerações o acolhimento da alegação da Petrobras na linha de que, consoante robusta construção doutrinária e jurisprudencial, as avenças da espécie podem ser rescindidas unilateralmente, independentemente da existência de alguma motivação.
91.	Bastante para tanto atentar para a circunstância de que as duas partes anuíram livremente à previsão dessa possibilidade no instrumento que formalizou as avenças, nos termos seguintes (peça 15, p. 41 e 60) :
13.2. Este contrato também poderá ser resilido por vontade de qualquer das partes a qualquer momento, desde que comunique à outra parte por escrito, com antecedência mínima de 30 (trinta) dias e que a CONTRATADA mantenha a PETROBRAS a salvo de qualquer ato que possa pôr em risco os interesses desta última.
92.	Diversa, contudo, é a situação evidenciada pela estatal com respeito à existência de justificação para a extinção antecipada dos contratos, ainda que ela pudesse fazê-lo sem motivação.
93.	De fato, tratando-se do exercício de poderes discricionários, a Petrobras efetivamente poderia resilir os contratos, ao amparo do que permitido na sua cláusula 13.2, sem que precisasse motivar a sua decisão. Todavia, ao declinar a existência de motivos para justificar a sua decisão, a Petrobras atraiu sobre o seu ato a incidência da teoria dos motivos determinantes. E, como visto, esse construto dogmático estabelece que, quando o agente ou um ente público invoca voluntariamente um motivo para a prática de um ato que a princípio seria discricionário, ele fica obrigado, como requisito mesmo de validade do ato, a comprovar a existência desse motivo apontado como determinante da sua prática.
94.	Nessa sua primeira manifestação, a Petrobras apontou basicamente o seguinte conjunto de motivos para justificar a resilição dos contratos: a relevância dos processos judiciais a que se referem os serviços executados pelo escritório então contratado, a exposição excessiva dos contratos, em razão de notícias veiculadas na mídia, e os riscos advindos dessa exposição para a Petrobras.
95.	Em relação à relevância dos processos judiciais, alegou a estatal o seguinte (peça 15, p. 8-9) :
Nas ações judiciais cujos acórdãos se buscava rescindir, os respectivos autores questionavam o critério do reflexo das horas extras habituais no cálculo e pagamento dos repousos semanais remunerados (RSR) .
Isso porque a Petrobras calcula e remunera o reflexo da hora extra no repouso semanal remunerado aplicando a proporção de 01 (um) para 06 (seis) , eis que a legislação aplicável estabelece apenas 01 (um) repouso remunerado por semana.
Os Autores, por seu turno, alegavam que todas as folgas decorrentes dos regimes especiais de trabalho deveriam ser consideradas como repousos remunerados, observando, segundo argumentam, a efetiva proporção entre os dias trabalhados e os períodos de folga nos diferentes regimes laborais (...) 
Nesse contexto, enquanto a Petrobras calcula em 16,67% o valor do reflexo da hora extra no repouso remunerado, os Autores destas ações pretendiam que as proporções aplicáveis fossem de 20%, 66,76% e 150% para os regimes administrativo, turno de 08 (oito) horas e turno 12 (doze) horas, respectivamente, majorando em até 09 (nove) vezes o valor pago a cada empregado.
Daí se extrai a importância do tema, haja vista a possibilidade de gerar reflexos de elevadas montas para a Companhia.
A título exemplificativo, tais processos, dada sua proeminência, são citados no Formulário de Referência divulgado pela Companhia, como se vê da versão arquivada em 16/08/2019, item 4.6.0.3.2, que já apresenta informações mais atualizadas sobre status, desfecho de julgamentos no Tribunal Superior do Trabalho e os valores bilionários envolvidos (...) 
Tal relevância importa em uma atuação cuidadosa, bem como medidas a afastar riscos de decisões desfavoráveis à Companhia.
96.	Com respeito à exposição excessiva dos contratos, alegou a Petrobras que, a despeito da "correta fundamentação quanto às contratações do Escritório e o adequado enquadramento em hipótese de inexigibilidade de licitações", os contratos em questão foram objeto de questionamentos, em 2017, por parte do Ministério Público Federal (MPF) . Todavia, após os esclarecimentos prestados pela estatal, o MPF concluiu pelo arquivamento do procedimento que instaurara (peça 15, p. 9-10) .
97.	E, segundo a Petrobras, ao longo de 2019 teria havido "uma intensificação de notícias midiáticas se referindo a tais contratações". Assim, em 13/2/2019, o Estadão Online publicou que presidente da Ordem dos Advogados do Brasil (OAB) , Felipe Santa Cruz, foi "acusado de ter firmado contratos sem licitação com a Petrobras e o Serviço Federal de Processamento de Dados (Serpro) ". Todavia, segundo a estatal, o mesmo veículo jornalístico teria noticiado que não haveria nenhuma irregularidade nas contratações (peça 15, p. 10) .
98.	Ainda segundo a Petrobras, houve publicações "menos isentas e com linhas críticas" às contratações, em sítios da internet como o Jornal da Cidade Online, Central de Imprensa, Palmasaqui, Notícias Brasil Online, evidenciando que "os contratos firmados pela Companhia junto ao Escritório passaram a ser utilizados, desvirtuadamente, como instrumentos de críticas e suspeitas de irregularidades (peça 15, p. 10-12) .
99.	Finalmente, com respeito ao risco decorrente dessa exposição dos contratos, sustentou a Petrobras que, embora o Ministério Público Federal tivesse averiguado e arquivado o procedimento em que se examinou a licitude dessas contratações, a intensificação dessas notícias em mídias eletrônicas, "algumas até levando a entender, ainda que latentemente, que os mesmos estariam envoltos por condutas suspeitas", levantou preocupações na estatal no sentido de que as decisões judiciais favoráveis já obtidas e as decisões ainda pendentes, nos processos patrocinados pelo escritório então contratado, pudessem "ser alvo de críticas em razão de fatos que fogem à própria discussão travada no bojo dos processos" (peça 15, p. 12-13) .
100.	Nesse cenário, alegou-se que "a Petrobras estaria no epicentro de uma discussão que não lhe é afeta" e que "poderia prejudicar a sua imagem e mesmo a condução desses processos de grande relevância". Dessa forma, entendeu-se que a resilição dos dois contratos seria o meio apropriado para "separar o julgamento dessas ações de qualquer outro tema que não diga respeito ao seu próprio conteúdo técnico-jurídico, a fim de que as mesmas sejam observadas, analisadas e divulgadas apenas com base nos elementos contidos nos autos" (peça 15, p. 13) .
101.	Posteriormente, na sua resposta ao Ofício 0420/2019-TCU/SeinfraPetróleo (peça 21) , a Petrobras agregou dois novos aspectos que teriam influenciado a sua decisão e que não teriam sido devidamente apresentados na sua manifestação que se vem de referir: críticas que o presidente da OAB teria feito à Operação Lava Jato e a advogadas, e o Plano de Resiliência daquela estatal.
102.	Em relação ao primeiro aspecto, consignou a Petrobras que "o Sr. Felipe de Santa Cruz vinha fazendo declarações contrárias aos interesses da Companhia e outras de teor polêmico", tal como a registrada na Folha de São Paulo e no sítio de notícias O Antagonista, em que ele afirmava que "a ininterrupta expectativa por novas fases da Operação Lava Jato gera uma paralisia nos setores público e privado" (peça, 23, p. 4) . Segundo a Petrobras, aquela empresa, na condição de vítima, apoia a Operação Lava Jato, tendo por isso mesmo atuado "como assistente de acusação em diversas ações penais, reconhecendo a sua importância para a implantação de uma cultura de compliance mais robusta e participando dos processos judiciais decorrentes das respectivas investigações". Portanto, segundo a Petrobras, ainda que as declarações do Sr. Felipe de Santa Cruz estejam relacionadas à sua condição de presidente do Conselho Federal da OAB, elas contrariaram os interesses daquela empresa (peça 23, p. 5) .
103.	Ainda com respeito a esse primeiro aspecto, alegou a Petrobras que o Sr. Felipe de Santa Cruz teria realizado "manifestações em redes sociais de cunho ofensivo tanto para a classe quanto para, mais especificamente, as advogadas", o que teria motivado até mesmo um pedido da Associação dos Advogados e Estagiários do Estado do Rio de Janeiro para o seu afastamento do cargo de presidente do Conselho Federal da OAB (peça 23, p. 5-6) . Sustenta a estatal que essas declarações não se harmonizariam "com o respeito às diferenças e diversidades sociais, culturais, de gênero, dentre outras, que é um dos princípios descritos no Código de Ética do Sistema Petrobras" (peça 23, p. 7) .
104.	Sustentou, conclusivamente, a Petrobras que tais críticas e manifestações "já seriam motivo suficiente para a quebra de confiança necessária para o mandato, representação em nome da Petrobras, justificando o rompimento antecipado das avenças" (peça 23, p. 7) .
105.	Em relação ao segundo aspecto suscitado na sua derradeira manifestação, aludiu a Petrobras ao Plano de Resiliência aprovado por sua Diretoria Executiva, em março de 2019, no âmbito do seu Plano de Negócios e Gestão (PNG) 2019-2023. Esse plano estabeleceu como um dos pilares estratégicos daquela empresa a "busca incessante por custos baixos", compreendendo, dentre outras ações, a "diminuição de gastos operacionais gerenciáveis estimada em US$ 8,1 bilhões (6,6%) relativamente ao valor total de US$ 122,6 bilhões orçado no PNG para o período 2019-2023" (peça 23, p. 7) .
106.	Como consequência, as diversas áreas da Petrobras tiveram que se adequar a esse Plano de Resiliência, o que, combinado com os desgastes que foram mencionados anteriormente e com a avaliação de que a assunção dos processos até então a cargo do escritório contratado pela área própria área jurídica da estatal não acarretaria em prejuízos, levou à decisão de encerrar antecipadamente as avenças (peça 23, p. 8) .
107.	Consignou ainda a Petrobras que, embora esse fato não tenha sido registrado na ata da reunião de 5/8/2019, as já referidas avaliações realizadas previamente à resilição teriam também considerado esse aspecto (peça 23, p. 8) . 
108.	Valorando o que há de mais relevante desse quadro fático, forçoso é concluir que não foram apresentados pela Petrobras elementos suficientes para demonstrar a existência dos motivos que elencou para justificar a adoção do ato de resilição dos contratos que, a princípio, porquanto discricionário, poderia ser levada a efeito imotivadamente. E assim se entende fundamentalmente pelas mesmas razões aduzidas na análise que se vem de empreender: a ausência de formalização em manifestações, pareces, relatórios, ou qualquer outro instrumento lavrado materialmente, das análises e posicionamentos que teriam sido adotados pela estatal inviabiliza o exame da realidade da existência dessa motivação e, mais ainda, a própria demonstração que tal motivação tenha sido invocada como justificativa para a prática do ato anteriormente à sua adoção.
109.	Assim como consignado no exame da questão precedente, também em relação ao ponto ora em análise, foi apenas nas manifestações que a Petrobras apresentou em resposta às duas requisições desta Unidade Técnica que se vislumbra um arrazoado articulado de fatos e razões a pretender demonstrar a ocorrência dos motivos invocados.
110.	E, ainda sim, verificou-se que essa enunciação foi apresentada progressivamente, à medida em que a instrução do feito suscitava questões em que se demandavam esclarecimentos por parte da estatal. Dessa forma, ao ensejo da sua resposta ao segundo pedido de informações desta Unidade Técnica, a Petrobras, à guisa de registrar "dois aspectos importantes para a contextualização das resilições dos contratos", que não teriam sido "devidamente apresentados" na sua primeira manifestação, teve por oportuno declinar um novo motivo, até então não invocado, para a sua decisão (críticas que o presidente da OAB teria feito à Operação Lava Jato e a advogadas) , bem assim enfatizar um aspecto novo em relação a uma sua ponderação anterior sobre o seu Plano de Resiliência (peça 15, p. 18-19) que não havia sido claramente indicada como motivação para o seu ato (essa indicação havia sido feita na peça 15, às p. 7 a 14) .
111.	Não bastara isso, ainda que se admitisse que houve a prévia invocação desses motivos ora indicados pela Petrobras ao Tribunal para justificar o seu ato, não se vislumbraria neles força para produzir convencimento quanto à pertinência de tal justificação.
112.	Com efeito, em relação à motivação elencada na sua primeira manifestação, a própria Petrobras reconheceu que os questionamentos acerca da legalidade das contratações, formulados em 2017, haviam sido afastados após averiguação do Ministério Público Federal com base nos esclarecimentos que prestou (peça 15, p. 9-10) . Em tal contexto, não parece razoável o aventado temor de que notícias veiculadas em sítios eletrônicos de menor densidade jornalística - vez que a própria notícia crítica divulgada no mais conhecido portal Estadão Online informara que não haveria irregularidade nas contratações - pudesse gerar uma exposição excessiva ao ponto de fazer acreditar que o "patrocínio daquelas ações" poderia "estar maculado", com o "o condão de influenciar a valoração de suas ações, além de gerar dúvidas sobre o sucesso de tais contendas" (peça 15, p. 13) . Como já ressaltado, tratando-se de hipótese de competência discricionária, a Petrobras poderia inequivocamente exercê-la sem apresentar qualquer motivação. Não pode, todavia, invocar para a sua prática motivos que não revelam aptidão para justificar a sua decisão.
113.	Igual sorte colhe-se com respeito à motivação indicada na segunda manifestação da Petrobras, concernente às críticas que o presidente da OAB teria feito à Operação Lava Jato e a advogadas. Em especial, as apontadas críticas à Operação Lava Jato decorreram, como reconhecido pela própria Petrobras, do exercício pelo Sr. Felipe de Santa Cruz da função de presidente da OAB, e apontavam para o fato de que a expectativa pela realização de novas fases dessa Operação geraria "uma paralisia nos setores público e privado", não tendo, portanto, conexão direta com as ações penais atinentes a fases já executadas da Lava Jato em que a estatal atuou como assistente de acusação. Dessa forma, não se afigura razoável acolher a alegação da Petrobras no sentido de que essas manifestações do Sr. Felipe de Santa Cruz "já seriam motivo suficiente para a quebra de confiança necessária para o mandato, representação em nome da Petrobras, justificando o rompimento antecipado das avenças" (peça 23, p. 7) .
114.	Ante o exposto, é de se concluir que não foram apresentados pela Petrobras elementos mínimos para produzir convencimento quanto à realidade da motivação que indicou, nas suas duas manifestações dirigidas ao Tribunal, para justificar o ato de resilição unilateral dos contratos, inviabilizando a cabal demonstração da juridicidade do ato praticado e, de conseguinte, importando vulneração do princípio da legalidade inscrito no art. 37, caput, da Constituição Federal.
115.	Considerando o estágio em que se encontra a análise do feito, entende-se como mais apropriado que se avance para o exame do mérito com base nos elementos ora disponíveis nos autos. Nessa trilha, propugna-se por que, na parte conhecida, sejam julgadas parcialmente procedentes as duas representações em exame, alvitrando-se, ademais, em atenção ao disposto no art. 9º, inciso I, da Resolução-TCU 315/2020, com o propósito de reorientar a atuação administrativa da Petrobras e coibir a reincidência, que seja dada ciência àquela estatal de que, embora, no exercício de poderes discricionários, ela possa praticar atos sem apresentar motivação, nas hipóteses em que no uso desses poderes declinam-se motivos para justificar a sua decisão, torna-se obrigatória, como requisito da própria juridicidade do ato, a comprovação da existência desses motivos apontados como determinante da sua prática, sob pena de, não o fazendo, vulneração do princípio da legalidade inscrito no art. 37, caput, da Constituição Federal.
116.	Ademais, se acolhida essa propositura de ciência, considerando as deficiências verificadas nos procedimentos adotados pela Petrobras na condução e efetivação das resilições contatuais, entende-se que deva ser recomendado àquela estatal, com fundamento no art. 11 da Resolução-TCU 315/2020, avaliar a conveniência e a oportunidade de implementar as seguintes medidas para aprimorar o seu processo decisório:
i) formalizar em instrumento apropriado, consoante os padrões adotados nas diversas instâncias administrativas da Petrobras, qualquer manifestação técnica, jurídica ou gerencial que venha a contribuir ou tenha contribuído para a formação do juízo dos administradores, dirigentes, gestores ou empregados daquela estatal ou para a sua tomada de decisão; e
ii) adotar, como requisito para a tomada de decisão em qualquer órgão ou instância administrativa da Petrobras, colegiado ou não, a prática do uso de instrumentos formais, similares aos Documentos Interno do Sistema Petrobras (DIP) , para registrar os pressupostos de fato e os fundamentos normativos, técnicos, jurídicos, econômico-financeiros, gerenciais ou de qualquer outra natureza, considerados relevantes para a decisão e para a definição do particular conteúdo a ela atribuído, inclusive no exercício de competências discricionárias, nas hipótese em que se declina algum motivo para justificar a decisão e o seu conteúdo.
CONCLUSÃO
117.	As representações ora examinadas sustentaram que teriam ocorrido impropriedades na resilição levada a efeito pela Petrobras dos contratos n. 6000.0083939.13.2 (SAP n. 4600407072) e n. 6000.0091779.14.2 (SAP n. 4600444383) , celebrados com o escritório de advocacia do qual faria parte o Sr. Felipe Santa Cruz, presidente do Conselho Federal da Ordem dos Advogados do Brasil. A teor do que articulado nas representações, essa resilição unilateral dos contratos decorreria de "retaliação e perseguição política, tão somente porque, supostamente, o Presidente da OAB teria desagradado a pessoa do Presidente da República" (peça 1, p. 6) , o que configuraria violação aos princípios da impessoalidade e da moralidade administrativa (art. 37, caput, da Constituição Federal) , aplicáveis à Petrobras por força do art. 31 da Lei 13.303/2016, além de improbidade administrativa (art. 11, caput, e inciso I, da Lei 8.429/1992) , desvio de finalidade e abuso de poder (Lei 4.898/1965) e crime de responsabilidade (art. 7º da Lei 1.079/1950) - peça 1, p. 6-13.
118.	Após realizada a instrução dos feitos, entendeu-se que o exame da matéria poderia ser adequadamente conduzido a partir do enfrentamento de três distintas questões:
i) a possibilidade de cognoscibilidade pelo TCU, em sede do controle externo de ato praticado por entidade da Administração Pública Federal, da eventual conduta do Presidente da República que, como alegado, teria motivado a decisão da Petrobras de efetivar a resilição unilateral dos contratos;
ii) se assentada essa possibilidade, a questão nuclear atinente à comprovação de que a decisão da Petrobras foi praticada com desvio de finalidade, porquanto motivada por essa vislumbrada conduta imprópria do Presidente da República; e 
iii) a juridicidade propriamente dessa resilição unilateral dos contratos.
119.	Em relação à primeira questão, valendo-se da importante distinção própria à dogmática jurídico-processual entre cognitio e judicium, concluiu-se que, embora o TCU não possa apreciar a título principal (principaliter tantum) a juridicidade da alegada conduta atribuída ao Presidente da República que teria determinado a resilição unilateral das avenças, proferindo em relação a ela qualquer juízo de mérito, este Tribunal poderá e, mais ainda, deverá dessa questão conhecer incidenter tantum, em sede de cognitio, porquanto ela se revela imprescindível ao pleno exercício da sua competência na espécie, que é dirigido unicamente à verificação da adequação da resilição unilateral dos contratos efetivada pela Petrobras.
120.	Em relação à segunda questão, conquanto os fatos apurados tenham evidenciado condutas atípicas e discrepantes do padrão de formalização e tomada de decisão habitualmente adotado nos procedimentos conduzidos pela Petrobras, entendeu-se que não se logrou obter provais cabais de que a decisão de se extinguir antecipadamente os contratos decorreu dos motivos apontados nas representações. Dessa forma, em deferência ao princípio, de acolhimento pacífico na nossa ordem jurídica, a assentar que, havendo dúvidas quanto à ocorrência dos fatos em que se funda uma imputação, não se pode concluir pela procedência das acusações, concluiu-se que não restou provado que o ato da Petrobras de resilição unilateral dos contratos n. 6000.0083939.13.2 (SAP n. 4600407072) e n. 6000.0091779.14.2 (SAP n. 4600444383) foi praticado com desvio de finalidade.
121.	Finalmente, com respeito à juridicidade propriamente da resilição unilateral dos contratos, examinou-se a questão subjacente à teoria dos motivos determinantes a assentar que, quando um agente ou um ente público invoca voluntariamente um motivo para a prática de um ato que a princípio seria discricionário, como se deu na hipótese dos autos, ele fica obrigado, como requisito mesmo de validade do ato, a comprovar a existência desse motivo apontado como determinante da sua prática. Dessa forma, após analisadas as ponderações articuladas pela Petrobras, conclui-se que não foram apresentados pela estatal elementos mínimos para produzir convencimento quanto à realidade da motivação que indicou para justificar o ato de resilição unilateral dos contratos, o que inviabilizou a cabal demonstração da juridicidade do ato praticado, importando vulneração do princípio da legalidade inscrito no art. 37 da Constituição Federal.
122.	Isso posto, e à vista do estágio em que se encontra o feito, entende-se como mais apropriado que se avance para o exame do mérito com base nos elementos ora disponíveis nos autos. Nessa trilha, propugna-se por que sejam julgadas parcialmente procedentes as duas representações em exame, alvitrando-se, ademais, em atenção ao disposto no art. 9º, inciso I, da Resolução-TCU 315/2020, com o propósito de reorientar a atuação administrativa da Petrobras e coibir a reincidência, que seja dada ciência àquela estatal de que, embora, no exercício de poderes discricionários, ela possa praticar atos sem apresentar motivação, nas hipóteses em que no uso desses poderes declinam-se motivos para justificar a sua decisão, torna-se obrigatória, como requisito da própria juridicidade do ato, a comprovação da existência desses motivos apontados como determinante da sua prática, sob pena de, não o fazendo, vulneração do princípio da legalidade inscrito no art. 37, caput, da Constituição Federal.
123.	Se acolhida essa propositura, e considerando as deficiências verificadas nos procedimentos adotados pela Petrobras na condução e efetivação das resilições contatuais, entende-se que deva ser recomendado àquela estatal, com fundamento no art. 11 da Resolução-TCU 315/2020, avaliar a conveniência e a oportunidade de implementar as seguintes medidas direcionadas a conferir maior segurança, objetividade e racionalidade ao processo decisório no âmbito daquela empresa, em ordem a viabilizar a comprovação da observância dos princípios e regras regentes da atuação da Administração Pública:
i) formalizar em instrumento apropriado, consoante os padrões adotados nas diversas instâncias administrativas da Petrobras, qualquer manifestação técnica, jurídica ou gerencial que venha a contribuir ou tenha contribuído para a formação do juízo dos seus administradores, dirigentes, gestores ou empregados ou para a sua tomada de decisão; e
ii) adotar, como requisito para a tomada de decisão em qualquer órgão ou instância administrativa da Petrobras, colegiado ou não, a prática do uso de instrumentos formais, similares aos Documentos Interno do Sistema Petrobras (DIP) , para registrar os pressupostos de fato e os fundamentos normativos, técnicos, jurídicos, econômico-financeiros, gerenciais ou de qualquer outra natureza, considerados relevantes para a decisão e para a definição do particular conteúdo a ela atribuído, inclusive no exercício de competências discricionárias, nas hipótese em que declina algum motivo para justificar a decisão e o seu conteúdo.
124.	Seguindo o entendimento sugerido por esta Unidade Técnica e acolhido pelo Plenário do Tribunal nos autos do TC-Processo 020.984/2020-0 (item 9.5 do Acórdão 1950/2020) , entende-se que não haverá necessidade de autuação de monitoramento para verificar especificamente a implementação da recomendação (art. 17, §2º, da Resolução-TCU 315/2020) , já que isso poderá ser efetivado por meio de instrumentos outros já disponíveis ao exercício do controle externo. Por igual, acolhendo o precedente assentado pelo Tribunal no TC-Processo 020.984/2020-0 (item 9.3 do Acórdão 1950/2020) , deixa-se de oferecer oportunidade para que a Petrobras apresente comentários sobre a proposta de recomendação acima formulada, como indicado no art. 14 da Resolução-315/2020, em atenção ao escopo bem específico dessa proposta e por se considerar que as duas respostas da Petrobras nestes autos supririam a sua prévia manifestação em relação a uma recomendação que apenas teria o efeito de aperfeiçoar os procedimentos em discussão. Ademais, como já se acentuou nesta instrução, não se vislumbra que argumento, ponderação, informação ou documento poderia ainda ser apresentado pela Petrobras, adicionalmente ao que já se logrou obter após a realização de duas abrangentes diligências, para viabilizar a formação de um quadro fático distinto do que ora se apresenta nos autos.
125.	Finalmente, ressalte-se que, invocando os artigos 8º, § 3º, inciso III, c/c art. 11, inciso III, e art. 17 da Resolução-TCU  294/2018 e o art. 85, § 2º, da Lei n° 13.303/2016, a Petrobras requereu tratamento confidencial às informações constantes nos itens "b", "c", "e" e "f" da sua resposta ao Ofício 0324/2019-TCU/SeinfraPetróleo e aos documentos dos seus Anexos "c.1" (Ata de 05/08/2019) e "e.1" (Relação de Correios) - peça 15, p. 28, assim como às informações constantes na sua resposta ao Ofício 0420/2019-TCU/SeinfraPetróleo e respectivos documentos em anexo (peça 23, p. 24) . As duas manifestações da Petrobras estão autuadas com a chancela de sigilo (peças 15 e 23) , propugnando-se pela ratificação dessa condição, assim como para que também a presente instrução seja mantida em sigilo, uma vez que ela faz alusões a essas manifestações e documentos apresentados pela estatal.
PROPOSTA DE ENCAMINHAMENTO
126.	Ante o exposto, submetem-se os autos ao Exmo. Sr. Ministro Relator com proposta no sentido de:
a) conhecer da representação a que se refere este TC-Processo 027.198/2019-7 e, em parte, da representação a que se refere o apenso TC-Processo 026.796/2019-8, satisfeitos os requisitos de admissibilidade previstos nos arts. 235 e 237, inciso VII, do Regimento Interno deste Tribunal, e no art. 103, § 1º, da Resolução-TCU 259/2014, para, na matéria conhecida, considerá-las, no mérito, parcialmente procedentes; 
b) com fulcro no art. 9º, inciso I, da Resolução-TCU 315/2020, dar ciência à Petrobras de que, embora, no exercício de poderes discricionários, ela possa praticar atos sem apresentar motivação, nas hipóteses em que no uso desses poderes declinam-se motivos para justificar a sua decisão, torna-se obrigatória, como requisito da própria juridicidade do ato, a comprovação da existência desses motivos apontados como determinante da sua prática, sob pena de, não o fazendo, vulneração do princípio da legalidade inscrito no art. 37, caput, da Constituição Federal;
c) com o propósito de se conferir maior segurança, objetividade e racionalidade ao processo decisório no âmbito da Petrobras, em ordem a viabilizar a comprovação da observância dos princípios e regras regentes da atuação da Administração Pública, sugere-se seja recomendado àquela empresa, nos termos do art. 11 da Resolução-TCU 315/2020, adotar as seguintes medidas:
c.1) formalizar em instrumento apropriado, consoante os padrões adotados nas diversas instâncias administrativas da Petrobras, qualquer manifestação técnica, jurídica ou gerencial que venha a contribuir ou tenha contribuído para a formação do juízo dos seus administradores, dirigentes, gestores ou empregados ou para a sua tomada de decisão; e
c.2) adotar, como requisito para a tomada de decisão em qualquer órgão ou instância administrativa da Petrobras, colegiado ou não, a prática do uso de instrumentos formais, similares aos Documentos Interno do Sistema Petrobras (DIP) , para registrar os pressupostos de fato e os fundamentos normativos, técnicos, jurídicos, econômico-financeiros, gerenciais ou de qualquer outra natureza, considerados relevantes para a decisão e para a definição do particular conteúdo a ela atribuído, inclusive no exercício de competências discricionárias, nas hipótese em que declina algum motivo para justificar a decisão e o seu conteúdo.
d)  com fundamento nos artigos 8º, § 3º, inciso III, c/c art. 11, inciso III, e art. 17 da Resolução-TCU  294/2018 e o art. 85, § 2º, da Lei n° 13.303/2016, deferir o pedido da Petrobras de tratamento confidencial às informações constantes nos itens "b", "c", "e" e "f" da sua resposta ao Ofício 0324/2019-TCU/SeinfraPetróleo e aos documentos dos seus Anexos "c.1" (Ata de 05/08/2019) e "e.1" (Relação de Correios) , assim como às informações constantes na sua resposta ao Ofício 0420/2019-TCU/SeinfraPetróleo e respectivos documentos em anexo, conferindo-se, igualmente, confidencialidade à presente instrução, uma vez que ela faz alusões  essas manifestações e documentos apresentados pela estatal;
e) comunicar aos representantes e à Petrobras a decisão que vier a ser proferida nos autos; e
f) arquivar os presentes autos, nos termos do art. 169 do Regimento Interno do TCU.

8.1. Taísa Oliveira Maciel (118.488/OAB-RJ) e outros.

Não atuou.

REPRESENTAÇÃO. RESILIÇÃO UNILATERAL DE CONTRATOS ADVOCATÍCIOS PELA PETROBRAS. ALEGADAS RETALIAÇÃO E PERSEGUIÇÃO POLÍTICA. AUSÊNCIA DE COMPETÊNCIA DO TCU PARA PROCESSAR E JULGAR A SUBSUNÇÃO DE EVENTUAL CONDUTA DO PRESIDENTE DA REPÚBLICA A ESSAS TIPIFICAÇÕES LEGAIS. NÃO CONHECIMENTO.

REPRESENTAÇÃO (REPR)

Secretaria de Fiscalização de Infraestrutura de Petróleo e Gás Natural (SeinfraPet).

Trata-se de representação subscrita pela Deputada Federal Gleisi Hoffmann, Presidente do Partido dos Trabalhadores, e pelos Deputados Federais Paulo Pimenta e Paulo Teixeira, informando sobre a ocorrência de irregularidades por parte da Petróleo Brasileiro S.A. (Petrobras) , por ocasião da resilição unilateral dos contratos administrativos celebrados com o escritório de advocacia em que atuava Felipe Santa Cruz, presidente do Conselho Federal da Ordem dos Advogados do Brasil (OAB) .
Segundo alegam os representantes, essa resilição teria decorrido de retaliação e perseguição política do Presidente da República contra o presidente da autarquia profissional, configurando violação aos princípios da impessoalidade e da moralidade administrativa inscritos no art. 37, caput, da Constituição Federal.
O Subprocurador-Geral do Ministério Público junto ao Tribunal de Contas da União (MPTCU) Lucas Rocha Furtado também formulou representação, autuada como o TC Processo 026.796/2019-8, versando sobre esses mesmos fatos. Considerando a similitude do pedido e da causa de pedir dos dois feitos, bem como por considerar que as diligências já realizadas nestes autos são suficientes para o esclarecimento dos fatos suscitados pelo MPTCU, determinei o apensamento definitivo daquele processo a este. 
De fato, a unidade técnica identificou a existência de dois contratos firmados entre a Petrobras e o escritório Stamato, Santa Cruz e Saboya Advogados, posteriormente com a razão social alterada para Santa Cruz Scaletsky Advogados, cujo quadro social era integrado pelo advogado Felipe Santa Cruz, presidente do Conselho Federal da OAB. Ambos foram encerrados em razão de resilição unilateral empreendida pela Petrobras (peça 15, p. 2-3) .
O primeiro ajuste (Contrato 6000.0083939.13.2 - SAP 4600407072) foi firmado em 24/5/2013, tendo como objeto a prestação de serviços jurídicos de ajuizamento e acompanhamento de ação rescisória que pretendia desconstituir decisão transitada em julgado proferida no âmbito de ação civil coletiva que tramitou junto ao Tribunal Regional do Trabalho da 1ª Região.
O segundo (Contrato 6000.0091779.14.2 - SAP 4600444383) , celebrado em 26/6/2014, tinha por objeto a prestação de serviços jurídicos de ajuizamento e acompanhamento de três ações que pretendiam rescindir decisões transitadas em julgado proferidas em processos que tramitaram junto aos Tribunais Regionais do Trabalho da 3ª, 9ª e 12ª Região, assim como do acompanhamento do mandado de segurança impetrado contra decisão proferida na execução da ação civil coletiva que ensejou a celebração do primeiro contrato. 
Para analisar a situação, a SeinfraPetróleo efetuou diligência, com vistas a obter a documentação referente aos casos, bem como esclarecimentos da Petrobras. Entre diversos outros pontos, requereu a exposição dos motivos que deram ensejo à decisão administrativa de rescindir os contratos, bem como cópias de todos os pareceres técnicos e jurídicos que precederam tal decisão. Indagou ainda se as rescisões em análise haviam sido planejadas antes do mês de junho de 2019, requerendo evidências documentais em caso positivo.
Em sua primeira manifestação nos autos, a Petrobras argumentou que, "além da viabilidade legal, doutrinária e contratual para resilir unilateralmente as avenças em epígrafe, há relevante decisão do STJ a ratificar possibilidade de tal extinção se dar desmotivadamente" (peça 15, p. 7) . 
Afirmou que, ainda assim, realizou "verificações e avaliações preparatórias das áreas internas", apresentando, como prova, ata da reunião de 5/8/2019 (peça 15, p. 130-131) , em que se deliberou pela resilição dos contratos, sem, entretanto, apresentar parecer técnico ou jurídico cuja elaboração tenha precedido tal reunião. 
Informou que os seguintes motivos justificaram a resilição dos contratos, que teve como objetivo "separar o julgamento dessas ações de qualquer outro tema que não diga respeito ao seu próprio conteúdo técnico-jurídico, a fim de que as mesmas sejam observadas, analisadas e divulgadas apenas com base nos elementos contidos nos autos": a relevância dos processos judiciais a que se referem os serviços executados pelo escritório então contratado, a exposição excessiva dos contratos, em razão de notícias veiculadas na mídia, e os riscos advindos dessa exposição para a empresa.
Com relação à relevância dos processos judiciais, a Petrobras asseverou que buscava rescindir acórdãos em que foram questionados o critério do reflexo das horas extras habituais no cálculo e pagamento dos repousos semanais remunerados: enquanto a Petrobras calcula em 16,67% o valor do reflexo da hora extra no repouso remunerado, os autores de tais ações pretendiam que as proporções aplicáveis fossem de 20%, 66,76% e 150% para os regimes administrativo, turno de oito horas e turno doze horas, respectivamente, majorando em até nove vezes o valor pago a cada empregado.
Com respeito à exposição excessiva dos contratos, alegou que, a despeito da "correta fundamentação quanto às contratações do Escritório e o adequado enquadramento em hipótese de inexigibilidade de licitações", os contratos em questão foram objeto de questionamentos, em 2017, por parte do Ministério Público Federal (MPF) , que, após os esclarecimentos prestados pela estatal, concluiu pelo arquivamento do procedimento instaurado.
Segundo a Petrobras, ao longo de 2019 houve "intensificação de notícias midiáticas se referindo a tais contratações", sendo que, em 13/2/2019, o Estadão Online publicou que presidente da Ordem dos Advogados do Brasil (OAB) , Felipe Santa Cruz, foi "acusado de ter firmado contratos sem licitação com a Petrobras e o Serviço Federal de Processamento de Dados (Serpro) ". 
A empresa informou ainda acerca da existência de publicações "menos isentas e com linhas críticas" às contratações, em sítios da internet como o Jornal da Cidade Online, Central de Imprensa, Palmasaqui, Notícias Brasil Online, noticiando que "os contratos firmados pela Companhia junto ao Escritório passaram a ser utilizados, desvirtuadamente, como instrumentos de críticas e suspeitas de irregularidades".
Quanto ao risco decorrente dessa exposição, sustentou a Petrobras que, embora o MPF tivesse averiguado e arquivado o procedimento em que se examinou a licitude das contratações, a intensificação de notícias em mídias eletrônicas, levantou preocupações de que as decisões judiciais favoráveis já obtidas e as decisões ainda pendentes, nos processos patrocinados pelo escritório então contratado, pudessem "ser alvo de críticas em razão de fatos que fogem à própria discussão travada no bojo dos processos".
Considerando esses elementos, alegou estar "no epicentro de uma discussão que não lhe é afeta", o que "poderia prejudicar a sua imagem e mesmo a condução desses processos de grande relevância". 
Ao analisar os argumentos e documentos encaminhados pela Petrobras, a unidade técnica concluiu que a empresa não fez referência à formulação prévia de exposição dos motivos que fundamentaram técnica e juridicamente a resilição unilateral dos contratos, bem como que as únicas manifestações formais acerca da apreciação técnica e jurídica e tomada de tal decisão existentes nos autos eram: 
 (i) as razões de fato e de direito enunciadas na ata da reunião entre gerentes do Jurídico da Petrobras realizada no dia 5/8/2019, quando se deliberou pela resilição das avenças (peça 15, p. 130-131) ;
 (ii) o arrazoado apresentado ao TCU em resposta ao Ofício 0324/2019-TCU/SeinfraPetróleo (peça 15, p. 4-14) . 
Considerando a insuficiência dos esclarecimentos e elementos de prova trazidos pela Petrobras para demonstrar que a resilição dos contratos teria por fundamento motivos outros que não o aventado nas representações, a unidade técnica efetuou nova diligência à jurisdicionada, por meio do Ofício 0420/2019-TCU/SeinfraPetróleo (peça 21) , em que apresentou uma série de questionamentos acerca da existência de pareceres ou manifestações formais prévias à tal resilição.
Além disso, indagou expressamente se a instância decisória a que se refere a reunião realizada no dia 5/8/2019 recebeu orientação, solicitação ou determinação de instância administrativa da Petrobras ou da administração superior do acionista majoritário, no sentido de analisar a situação envolvendo os contratos de que tratam estes autos e verificar a viabilidade jurídica de sua resilição.
Em resposta, a Petrobras afirmou que:
previamente à reunião de 05/08/2019, foram realizadas avaliações internas sobre os contratos em análise no âmbito das Gerências do Jurídico do Trabalho e de Gestão de Escritórios Jurídicos, bem como da Gerência Geral de Matérias do Jurídico;
as verificações e avaliações preparatórias, ainda que não tenham sido lavradas a termo, possibilitaram o amadurecimento da questão diante dos aspectos contextuais que envolveram a decisão de resilição dos contratos;
houve troca de correios eletrônicos entre as gerências do Jurídico do Trabalho e de Gestão de Escritórios Jurídicos tratando do tema;
além dos responsáveis destes setores, a Advogada Geral da Petrobras, titular do Jurídico da empresa, também participou da reunião;
naquela oportunidade, se tratou de "possível resilição, haja vista a frequência com que essa prestação de serviços, em razão de fatos inteiramente dissociados da Companhia e sem qualquer pertinência com o objeto contratual, vem expondo desnecessariamente o nome da empresa na mídia";
os participantes da reunião destacaram que, apesar da "desnecessidade de motivação para resilição contratual, eis que expressamente prevista e estabelecida em ambos os contratos, o Jurídico entende que a exposição excessiva de contratos, em fins diversos dos objetos contratados, não tutela a imagem e nome empresariais da Petrobras";
considerando a presença da Advogada Geral da Petrobras na reunião, as considerações jurídicas aplicáveis foram avocadas;
não era necessário formalizar prévia avaliação do tema por gerência ou coordenação a ela subordinada, pois o caso não era complexo. Pelo contrário, se amoldava às hipóteses consagradas para resilição e as avenças já continham cláusula estipulando tal possibilidade para ambas as partes;
a ata deixa registra expressamente que os participantes "realizaram a análise jurídica, sob o aspecto legal e contratual, da resilição unilateral dos contratos, inclusive dos eventuais impactos que a resilição poderá ensejar, especialmente no que se refere a pleitos da Contratada atinentes ao pagamento de eventuais valores previstos contratualmente e/ou de pretensões extracontratuais";
a decisão dos setores jurídicos pela resilição dos contratos não decorreu de "orientação, solicitação ou determinação de alguma outra instância administrativa da Petrobras ou da administração superior do acionista majoritário".
Em sua resposta, a Petrobras agregou ainda dois novos aspectos que teriam influenciado a sua decisão e que não teriam sido devidamente apresentados na sua primeira manifestação (peça 15) : críticas que o presidente da OAB teria feito à Operação Lava Jato e a advogadas, e o Plano de Resiliência daquela estatal.
Em relação ao primeiro ponto, consignou que "Felipe de Santa Cruz vinha fazendo declarações contrárias aos interesses da Companhia e outras de teor polêmico", tal como a registrada na Folha de São Paulo e no sítio de notícias O Antagonista, em que ele afirmava que "a ininterrupta expectativa por novas fases da Operação Lava Jato gera uma paralisia nos setores público e privado".
Afirmou a empresa que, na condição de vítima, apoia a Operação Lava Jato, tendo atuado "como assistente de acusação em diversas ações penais, reconhecendo a sua importância para a implantação de uma cultura de compliance mais robusta e participando dos processos judiciais decorrentes das respectivas investigações". 
Conclui que, ainda que as declarações do advogado estivessem relacionadas à sua condição de presidente do Conselho Federal da OAB, contrariaram os interesses da empresa.
Ainda com relação ao primeiro ponto, a Petrobras afirmou que Felipe de Santa Cruz realizou "manifestações em redes sociais de cunho ofensivo tanto para a classe quanto para, mais especificamente, as advogadas", o que teria motivado pedido da Associação dos Advogados e Estagiários do Estado do Rio de Janeiro para o seu afastamento do cargo de presidente do Conselho Federal da OAB.
Sustenta a estatal que tais declarações não se harmonizam com o respeito às diferenças e diversidades sociais, culturais e de gênero, um dos princípios descritos no Código de Ética do Sistema Petrobras. 
Além de tais críticas e manifestações, que "já seriam motivo suficiente para a quebra de confiança necessária para o mandato, representação em nome da Petrobras, justificando o rompimento antecipado das avenças", a empresa apresenta o segundo ponto para tal: o Plano de Resiliência aprovado por sua Diretoria Executiva, em março de 2019, no âmbito do seu Plano de Negócios e Gestão (PNG) 2019-2023. 
Tal plano estabeleceu como um dos pilares estratégicos da empresa a "busca incessante por custos baixos", compreendendo, entre outras ações, a "diminuição de gastos operacionais gerenciáveis estimada em US$ 8,1 bilhões (6,6%) relativamente ao valor total de US$ 122,6 bilhões orçado no PNG para o período 2019-2023".
Diante de tais comandos, a avaliação de que a assunção dos processos a cargo do escritório contratado pela área jurídica da Petrobras não acarretaria prejuízos levou à decisão de encerrar antecipadamente as avenças.
A empresa consigna ainda que, embora tais fatos não tenham sido registrados na ata da reunião de 5/8/2019, teriam sido considerados pelas avaliações realizadas previamente à resilição. 
Diante de tais informações e argumentos, conclui que a reunião, como registrado em ata, (i) reflete as considerações das áreas participantes, (ii) é produto da contextualização fática pretérita e (iii) configura manifestação técnica-jurídica sobre as resilições em comento.
Finalmente, destaca que os riscos para a tomada de decisão eram estritamente de natureza jurídica, já que atrelados à faculdade contratual e eventuais pagamentos devidos, nos termos pactuados.
Considerando os elementos trazidos aos autos, a unidade técnica conclui, por um lado, que, conquanto os fatos apurados tenham evidenciado condutas atípicas e discrepantes do padrão de formalização e tomada de decisão habitualmente adotado nos procedimentos conduzidos pela Petrobras, o que justifica, como preconizado na Resolução-TCU 315/2020, a reorientação e o aprimoramento da atuação administrativa daquela estatal, não foi possível obter provais cabais de que a decisão de se extinguir antecipadamente os contratos decorreu dos motivos apontados nas representações. 
Por outro lado, conclui que a Petrobras não apresentou elementos suficientes para produzir convencimento quanto à realidade da motivação que indicou para justificar o ato de resilição unilateral dos contratos, inviabilizando a demonstração da juridicidade do ato praticado e, por conseguinte, importando vulneração do princípio da legalidade inscrito no art. 37, caput, da Constituição Federal.
Assim, propõe que, na parte conhecida, as duas representações em exame sejam julgadas parcialmente procedentes e que seja dada ciência à Petrobras de que, embora, no exercício de poderes discricionários, possa praticar atos sem apresentar motivação, nas hipóteses em que no uso desses poderes são declinados motivos para justificar a sua decisão, torna-se obrigatória, como requisito da juridicidade do ato, a comprovação da sua existência, sob pena de, não o fazendo, incorrer em vulneração do princípio da legalidade inscrito no art. 37, caput, da Constituição Federal.
Feito breve resumo dos fatos, passo a decidir.
As imputações articuladas nas representações são no sentido de que a alegada conduta ilícita supostamente praticada pelo Presidente da República configuraria infração à Lei 4.898/1965, revogada posteriormente à autuação das representações pela Lei 13.869/2019, e até mesmo a prática do crime de responsabilidade tipificado no art. 7º, inciso V, da Lei 1.079/1950.
Ora, em primeiro lugar, o TCU não tem competência para processar e julgar a subsunção de eventual conduta do Presidente da República a essas tipificações legais e as responsabilidades que dele adviriam.
Em segundo lugar, apesar deste Tribunal ser competente para decidir sobre a juridicidade de atos praticados por sociedade de economia mista controlada pela União, mesmo após a realização de diligências à Petrobras e de reunida farta documentação sobre a resilição dos contratos, não há, nos presentes autos, prova de que a decisão por tal rescisão decorreu de orientação, solicitação ou determinação de outra instância administrativa da Petrobras ou da administração superior do acionista majoritário, o que invalidaria juridicamente tais atos, como alegam as representações em análise. 
Diante destes elementos, não conheço da presente representação, por não atender aos requisitos previstos nos arts. 235 e 237 do Regimento Interno deste Tribunal.
Finalmente, registro a existência do processo 0306484-52.2020.8.19.001 tramitando na 45ª Vara Cível do Tribunal de Justiça do Estado do Rio de Janeiro (TJ/RJ) , tendo como autor a banca Felipe Santa Cruz Advogados e ré a Petrobras, tratando dos contratos em análise, o que demonstra a conflituosa questão já sob o deslinde do Poder Judiciário.
Ante o exposto, VOTO para que seja adotada a minuta de acórdão que trago ao exame deste Colegiado.
TCU, Sala das Sessões, em 19 de maio de 2021.
WALTON ALENCAR RODRIGUES 
Relator